【裁判字號】    93,金重訴,2
【裁判日期】    970718
【裁判案由】    偽造文書等
【裁判全文】
臺灣臺南地方法院刑事判決             93年度金重訴字第2號
公  訴  人  臺灣臺南地方法院檢察署檢察官
被      告  申○
選任辯護人  林世勳律師
            張盈盈律師
            王建強律師
被      告  玄○○
選任辯護人  許世烜律師
被      告  酉○○
選任辯護人  林世勳律師
            吳小燕律師
            許登科律師
被      告  壬○○○
            癸○○
            己○○
            辛○○
            丑○○
上五人共同  郭淑慧律師
選任辯護人  黃厚誠律師
            卯○○
選任辯護人  黃厚誠律師
被      告  甲○○
選任辯護人  林弘明律師
            林瑩蓉律師
被      告  寅○○
選任辯護人  黃郁婷律師
被      告  黃○○
選任辯護人  林祺祥律師
被      告  庚○○
            未○○
                    （另案於臺灣屏東監獄竹田分監執行中）
上列被告等因偽造文書等案件，經檢察官提起公訴（臺灣臺南地
方法院檢察署93年度偵字第2170、7964、9583、10603號），及
移送併辦（臺灣高雄地方法院檢察署94年度偵字第8870號；臺灣
臺南地方法院檢察署94年度偵字第12864號，95年度偵字第1466
、172 5號），本院判決如下：
    主  文
申○意圖為自己及第三人不法之所有，而侵占對於業務上所持有
之物，處有期徒刑肆年陸月，併科罰金新臺幣壹仟貳佰萬元，罰
金如易服勞役，以罰金總額與六個月之日數比例折算。
玄○○意圖為自己不法之所有，而侵占對於業務上所持有之物，
處有期徒刑壹年，減為有期徒刑陸月，如易科罰金，以銀元佰
元即新臺幣玖佰元折算壹日。
申○、玄○○被訴共同連續詐欺及共同偽造民國八十九年一月二
十日大陸安徽吉順交通工業有限公司決議書私文書部分，均無罪
。
酉○○、癸○○、庚○○、未○○、壬○○○、己○○、辛○○
、甲○○、丑○○、寅○○、卯○○、黃○○，均無罪。
申○被訴在大陸地區將丙○○董事長名義變更為自己之偽造私文
書部分，公訴不受理。
    事  實
一、「南吉交通工業股份有限公司」（以下簡稱南吉公司）之營
    業項目為交通模具之開發製作，原為申○、亥○○（本院通
    緝中，俟到案後再行審結）之父黃上厚所獨資經營之家族企
    業，後於民國（下同）70年起轉由申○兄弟經營。該公司嗣
    自84、87年間藉由外商公司轉投資之名義，實質上獨資全額
    投資安徽吉順交通工業有限公司（以下簡稱安徽吉順公司）
    及上海吉泰交通工業股份有限公司（以下簡稱上海吉泰公司
    ），並由申○主導經營。申○雖然於87年間名義上自南吉公
    司退股並於89年間名義上辭卸該公司之總經理職務，但仍執
    掌南吉公司總經理職權，負責南吉公司模具生產、開發、銷
    售等主要經營項目之決策與執行，甚至於模具部門人事調度
    之決行，亦歸申○掌控，而仍為南吉公司實質上之總經理。
    玄○○則為申○之弟亥○○之妻，長期在南吉公司擔任職司
    資金調度、財務規劃之財務經理，亦為該公司執行業務之高
    階經理人。
二、緣南吉公司於91年5月22日因長期鉅額投資安徽吉順公司、
    上海吉泰公司等大陸公司，向外舉債借貸金額過多而資金週
    轉不靈導致退票，該公司部分金融行庫以外之債權人當鋪業
    者Ｑ○○及其他當鋪或地下放款業者，唯恐債權無從確保，
    乃依據南吉公司於借款之初簽訂之「買賣合約書」、「動產
    擔保契約」或「拋棄設備留置同意書」之約定前往南吉公司
    強搬扣留廠房內之模具、產製成品、機械設備及物料（即鋁
    片、見附表編號10，下同）。該公司模具部經理甲○○為確
    保部分已經出售客戶尚未交貨之模具不被債權人搬運他處，
    復為防止債權人未加核對恣意搬運過多模具及機械設備，遂
    將部分南吉公司廠房內之模具及機械設備運往臺南縣關廟、
    龍崎、佳里等地藏放。南吉公司嗣經董事長亥○○、財務經
    理玄○○及實質上之總經理申○先後委請寅○○出面與Ｑ○○協商，雙方同意由南吉公司再行清償新臺幣（以下未特別
    註明錢幣種類者，均同）3700餘萬元，Ｑ○○則返還前揭搬
    運扣留之模具、機械設備與物料後，申○遂由安徽吉順與上
    海吉泰公司調度資金，自大陸地區匯款美金88萬4879.82元
    至士益企業有限公司（負責人Ｎ○○，以下簡稱士益公司）
    ，經士益公司人員兌換成新臺幣之後，將其中728萬9290元
    匯給Ｑ○○所指定之辰鎰企業有限公司（以下簡稱辰鎰公司
    ）、悅新興業有限公司（以下簡稱悅新興業公司）名義帳戶
    ，另由南吉公司以退票後所收貨款中之2790萬元（起訴書漏
    未列計400萬元而誤載為2390萬元）交付Ｑ○○，總計實際
    交付予Ｑ○○3518萬9290元（起訴書因漏列400萬元而誤載
    為3118萬9290元）後，由南吉公司取回遭Ｑ○○扣留之模具
    與機械設備。之後，南吉公司復將部分自Ｑ○○處取回之模
    具，出售予臺灣開億股份有限公司（下稱開億公司）及馬來
    西亞新鴻發公司。嗣申○見南吉公司已勢不可為，旋意圖為
    自己及第三人安徽吉順公司、上海吉泰公司不法之所有，單
    獨起意欲將原屬南吉公司資產之如附表所示模具、機械設備
    及物料出口運送至安徽吉順公司與上海吉泰公司之方式，侵
    占南吉公司之財產。申○先命上海吉泰公司外銷部經理陶修
    春以電子郵件附檔方式，電傳「模具買賣合約書」底稿予原
    南吉公司採購課長癸○○，並以南吉公司實質上總經理之身
    分要求癸○○持往士益公司與Ｑ○○指定之辰鎰公司、悅新
    興業公司用印後，作成形式上由士益公司向上開二家公司買
    受經Ｑ○○返還以及甲○○藏置如附表所示以最保守估計約
    合1493萬6979元之模具、機械設備與物料之買賣合約書，委
    請士益公司代為處理報關業務，而將該等模具、機械設備與
    物料接續於表載之時間，自基隆港出口至安徽吉順公司及上
    海吉泰公司所在地，而將之侵占得逞。嗣申○向南吉公司之
    債權人明示其已非該公司股東，南吉公司之債務與其本人及
    安徽吉順公司、上海吉泰公司均無關聯，他人始知申○已然
    侵占該等資產。
三、南吉公司退票之後，當時身處臺灣之董事長亥○○、財務經
    理玄○○要求該公司業務組長辛○○前往各廠商客戶收取貨
    款，並委請己○○、寅○○代為處理外部債務清償方案之協
    商與支付，且獲該公司實質上之總經理申○認可。其等運作
    模式為：分別由辛○○或南吉公司其他員工收取之貨款，存
    入各借用之他人帳戶（下稱人頭帳戶）以避免遭銀行或其他
    債權人聲請法院查封，該等人頭帳戶則由辛○○與己○○共
    同管理，寅○○負責與各當鋪或地下放款業者之債權人協商
    清償比例，達成清償方案之協議後，即由辛○○及己○○負
    責提領或匯出現金供寅○○交付債權人以取回債權憑據（通
    常為支票與本票）。此外，南吉公司亦委請律師供銀行、當
    鋪或地下放款業者以外之債權人登記債權，並以百分之二、
    三之比例清償部分同意接受此一清償方案之債權人。及至92
    年1月中旬為止，南吉公司短時期之內可獲處理之債權業經
    告一段落，當時已避債香港地區之玄○○明知辛○○與己○○保管之資金均屬南吉公司所有之財物，不應供己私用，竟
    因生活所需且在香港申請公司需款驗資（查驗公司股東出資
    金額），而於92年1月23日前之某日，意圖為自己不法之所
    有，基於挪用侵占其財務經理職務上透過辛○○、己○○而
    間接持有之南吉公司款項之故意，自香港致電己○○要求為
    其籌措港幣70萬元，均不知情之己○○與辛○○商討後，遂
    依委託人玄○○要求，決定將南吉公司處理對外債權之結餘
    款162萬3255元返還交由玄○○保管，另由己○○託請寅○○出面向卯○○（己○○之妻）借款150萬3945元，總計312
    萬7200元，由卯○○依己○○之託而於92年1月23日前往華
    南商業銀行（以下簡稱華南銀行）臺南分行兌換為港幣70萬
    元匯往玄○○所指定之香港銀行帳戶，玄○○即藉此挪用侵
    占南吉公司所有之162萬3255元金額得手。6日後之92年1月
    29日，玄○○先行匯款港幣15萬2584.69元及18萬6965.48元
    （合計33萬9550.17元港幣）至己○○華南銀行仁德分行外
    幣存款帳戶，以償還借自卯○○之150萬3945元，另為將南
    吉公司所有之結餘款繼續留供己用，遂向己○○表示南吉公
    司前與葉華工業股份有限公司（以下簡稱葉華公司）合作開
    模後出售模具與嶸順公司，故南吉公司向嶸順公司收取之貨
    款二分之一應撥給葉華公司，而以葉華公司對南吉公司之債
    權主張抵銷其自己挪用後對南吉公司之同額債務，己○○遂
    依其要求，將該等原屬南吉公司所有之162萬3255元列帳為
    南吉公司應付葉華公司之款項。
四、案經法務部調查局臺南市調查站移送暨臺灣臺南地方法院檢
    察署檢察官自動檢舉後偵查起訴。
    理  由
甲、程序方面：
一、本件檢察官起訴時所主張之證據資料，以及各當事人間於審
    判過程中提出之事證，已據本院分別於96年5月22日、97年4
    月11日及97年6月23日分別裁定諭知證據能力之有無（分見
    本院行政卷0000-000、297-316、353-358頁），不再於本
    判決重覆說明。是本件事實認定之基礎，即限以經上開裁定
    諭知「有證據能力」之證據，乃屬當然。至於上述經裁定諭
    知並無證據能力之供述證據，仍得據為彈劾證據，以檢視各
    該供述者所為「有證據能力之供述」是否可信，亦不待言。
二、按犯罪事實應憑有證據能力之證據認定之，證人以聞自原始
    證人在審判外之陳述作為內容之陳述，純屬傳聞之詞，其既
    未親自聞見或經歷其所陳述之事實，法院縱令於審判期日對
    其訊問，或由被告對其詰問，亦無從擔保其陳述內容之真實
    性。又因非親自見聞過程之證人作證時，原始證人非親自到
    庭作證，法院無從命其具結而為誠實之陳述，亦無從由被告
    直接對之進行詰問，以確認該傳聞陳述之真偽，殊有違事實
    審法院證據調查應採直接審理主義及刑事訴訟法第166條之
    立法原意。從而該等未親自見聞待證事實之證人之傳聞證言
    不具證據能力，不得以之作為認定事實之基礎，最高法院96
    年度臺上字第4933號判決意旨足資參照。本件於起訴前之偵
    查過程，證人Ｌ○○、丙○○等人，根據聽聞自對方或被告
    玄○○、亥○○之說詞，所為之「未親自見聞事實之證言」
    ，揆諸前揭說明，自不得採為認定事實之基礎，該等不具證
    據能力之供述證據，本院將予忽視，併予敘明。
乙、實體之有罪部分：
壹、被告申○部分：
一、訊據被告申○固供承以安徽吉順公司及上海吉泰公司之款項
    ，匯予士益公司負責人Ｎ○○後，取得如附表所示模具及機
    械設備及物料出口運往上開二家大陸公司，但矢口否認有何
    侵占犯行，其與選任辯護人一致以：被告申○於87年間自南
    吉公司退股，又於89年初遭撤換總經理職務之後，對於南吉
    公司即無決策主導之權能，而非南吉公司財產之管理人，自
    無侵占南吉公司財產之可能。又如附表所示模具、機械設備
    與物料，並非南吉公司清償錢莊業者Ｑ○○之後取回之南吉
    公司財產，而係被告申○代表安徽吉順公司及上海吉泰公司
    向士益公司Ｎ○○所購買之物品，亦無侵占任何人財物之問
    題云云置辯。
二、【被告申○於南吉公司退票前後是否仍主導該公司之運作】
  (一)被告申○雖於87年間名義上自南吉公司退股，並辭卸總經理
    職務，且前往大陸地區管理安徽吉順公司及上海吉泰公司。
    然其退股之主要原因，乃當時南吉公司之同業「精準公司」
    因前往大陸設廠被本國政府科罰，故而被告申○於87年之某
    次股東會議中提議，將其股份撤除，但申○並未實際退股，
    而係將股份過戶給其子女Ｐ○○、黃星文、地○○三人等情
    ，已據證人玄○○證述明確（本院筆錄卷四133頁，本判決
    以下未標示「調卷」或「偵卷」者，均指本院卷）。而被告
    申○於名義上退股後，雖人在大陸地區，但仍實際主導南吉
    公司最主要生產事項即模具相關業務之最終決策（批准）與
    執行，甚至包括此等業務相關之人事調動乙節，業據證人癸○○（採購課長，偵二卷90頁）、辰○○（業務經理，偵六
    卷11頁，筆錄卷一182頁）、宇○○（副總經理，偵六卷24
    頁、筆錄卷一279）、天○○（總務科長，偵五卷197頁）、
    子○○（生產管理組長、申○在臺灣期間之助理，偵五卷12
    5頁）、宙○○（會計，偵五卷77頁、筆錄卷0000-000、15
    6、162、169-170頁）、巳○○（管理部經理，筆錄卷一234
    、236頁，卷四333頁）、玄○○（財務經理，筆錄卷四119
    、121）一致證述無訛。此外，並有下述前曾任職南吉公司
    之證人實際描述被告申○於89年初名義上辭卸總經理職務之
    後，仍實際主導南吉公司營運與決策，而仍為實質上南吉公
    司之總經理之情形：
  證人丁○○（人事課長）：被告申○執行總經理職權至南吉
    公司退票時為止，且人事課簽呈係由總經理申○批示等語（
    筆錄卷二42頁）。該證人雖於審理中初時證述南吉公司之實
    際負責人是亥○○，但嗣後則澄清伊如此陳述，乃因「營利
    事業登記證上記載的負責人是亥○○」等語（筆錄卷二47頁
    ），故其之前關於負責人為何之證言，不能據為有利於被告
    申○之認定。
  證人子○○：伊幫申○處理機票及有單據的費用一直到南吉
    公司退票為止，幫申○申報上開費用是向南吉公司申報，申
    ○從大陸回來的費用，是由伊填具再向玄○○申報；國內費
    用部分，伊會先向南吉公司財務部先行借支現金，再用從南
    吉公司軟體列印出的單據核銷。在南吉公司退票之前，申○
    都一直有在做批示的作為等語（筆錄卷0000-000頁）。
  證人Ｔ○○（倉管課長）：南吉公司運往大陸公司之模具沒
    有訂單，伊等出口乃依據申○批示之「聯絡單」處理（筆錄
    卷二60-61頁）。
  證人Ｗ○○（模具開發課長）：伊曾依據總經理申○之命令
    將南吉公司之模具運往安徽吉順公司及上海吉泰公司等語（
    筆錄卷0000-000頁）。此部分並有該證人於89年（即西元
    2000年）5月17日致函總經理申○說明發生於同年4月間之模
    具裝櫃運送發生之意外狀況，並經被告申○於同年5月19日
    批示「以後在裝櫃，則大家要提高警覺心，勿再發生，拜託
    」等文之信函及多件經被告申○於89年間批示決行之報價單
    、Ｅ、Ｏ變更申請表、工程估價明細表、估價單在卷可查（
    偵五卷91-103頁）。
  證人巳○○：伊依據總經理申○之指示應徵卷附廿三份人事
    應徵資料所示之人員（分別是李東文、Ｌ○○等廿三人，該
    等人事資料外放本院卷外之證物袋，應徵時間依資料所載分
    別自89年10月至90年初），大部分均由申○命其經手應徵手
    續，其中一位王慶榮則是亥○○所應徵，伊處理完應徵手續
    之後，呈報給申○，該等人員均派駐在大陸地區工作等語（
    筆錄卷0000-000、386-387、394頁）。
  證人宇○○：任職南吉公司期間，大約一年出差前往安徽吉
    順公司、上海吉泰公司及張家港吉順查帳一次，且均經申○
    、玄○○及亥○○之同意等語（筆錄卷0000-000頁）。
  證人癸○○：（調一卷215頁所示之工作匯報單）乃申○指
    示南吉公司安排鼎宸公司維修廠商於90年6月11及15日派遣
    該公司維修員王駿鵬、吳慶陞前往安徽吉順公司維修故障之
    雕刻機；（調一卷216頁所示工作匯報單）係申○於90年5月
    下旬，從大陸指示南吉公司從桃園倉庫，以海運方式將蝴蝶
    補土三組、立可劃二十瓶等物料，送至上海吉泰公司，並指
    示南吉公司，以急件海運鍋爐及液下泵至安徽吉順公司，伊
    並曾依奉申○之指示「出差」前往安徽吉順公司製作採購流
    程等語（偵二卷89-90頁、筆錄卷二57頁、筆錄卷三89-92頁
    ）。
  證人黃天南（模具部開發課長）：伊係根據總經理申○之指
    示，在需要時運機器設備前往安徽吉順公司或上海吉泰公司
    ，時間從80幾年就有運往大陸，一直到公司倒閉之前等語（
    筆錄卷二17-18頁）。
  (二)訊之被告申○亦供承：辭卸總經理職務之後，在模具方面，
    仍有「配合一些簽名」之行為（筆錄卷四43頁）。苟若該被
    告對南吉公司已無實際決策權能，其竟能「配合一些簽名」
    ，實屬難以想像。況且，本案復有部分書證，足以支持上述
    前任職南吉公司之證人所證述之上情：
  南吉公司於90年7月31日經被告申○以總經理名義，公告將
    該公司Ａ組組立員羅經富，改調南慧廠組員（筆錄卷一193
    頁）。
  南吉公司於91年間公司登記之董事長亥○○，但該公司於91
    年2月27日公告異動南吉公司模具組及南慧廠人員名單時，
    同案被告亥○○係以「執行副總」而非「董事長」名義而為
    公告（筆錄卷一195頁）。
  被告甲○○（模具部經理）於90年7至9月間在南慧企業股份
    有限公司（以下簡稱南慧公司）請購器材時所提出之請購單
    ，亦係被告申○簽名批准（調一卷200-203頁）。
  被告申○於93年2月6日向檢察官提出陳情書狀，並於書狀附
    件五檢附「南吉債權總金額」（偵四卷第26頁），其內詳載
    南吉公司分別以原公司及南慧公司簽發之票據債務以及私人
    借款金額。如退股後之被告申○對於南吉公司全無實際管理
    權能，應無從取得該等詳細之明細表。
  依據卷附90年10月7日家族股東會議紀錄（偵九卷第58頁，
    紀錄內容詳後），可知被告申○於87年退股之後，仍實際掌
    管南吉公司之經營管理之決策地位，甚至時任南吉公司董事
    長之同案被告亥○○與之同時開會時，仍由被告申○擔任股
    東會之會議主席。
  被告申○供承調查員搜索被告庚○○住處時，所扣案之書面
    文件，均係其所寄放（筆錄卷四63頁）。而上開文件中，有
    南吉公司所屬職員鍾美和（依證人辰○○所證，乃負責國外
    業務之人員，筆錄卷一171頁）於91年6月12日所製「臺灣南
    吉業務部待續之作業事項處理方式」（庚○○扣押物編號23
    ），其上列載四大項待續處理事項，其中關於「大陸臺籍員
    工健勞保問題」、「伊朗模具試產」事項（第二、三項次）
    ，鍾美和所擬建議因應對策，均提及「經『黃總』核定無誤
    ... 」、「『黃總』已決定派遣至伊朗的工程師人選... 」
    ；另外關於「奐志（公司）代調之正廠樣件」事項（第四項
    次），則於事項及大綱項下載明「經『黃總』授權辰○○經
    理.... 」。該份文件後附之奐志公司預估費用通知影本上
    所載之傳真日期為91年6月11日，顯見該份文件所載之製作
    日期應屬正確，故被告申○直至91年6月12日南吉公司退票
    之後，仍然實際主導南吉公司之營運與決策，而得指揮南吉
    公司業務部員工處理公司業務，至堪認定。
  被告申○於90年9月11日致函被告玄○○，略謂：臺灣的模
    具開發已無保留之必要，建議移到「上海」集中管理，以減
    少倉庫費用及人事費用的支出，「全部由上海及安徽來承擔
    」，模具做好再轉售臺灣等語，有該紙函件附卷可稽（偵九
    卷57頁）。
  (三)上述供述與非供述證據呈現之事實，核與證人即南吉公司之
    同業寶崑工業股份有限公司（以下簡稱寶崑公司）實際負責
    人Ｆ○○、奐志公司所屬人員Ｖ○○亦於調查中所證：「申
    ○才是南吉公司實際上的老闆」乙節（調一卷148、127頁）
    ，完全符合。
  (四)南吉公司於91年5月22日退票之後，被告申○仍能主導決定
    該公司重要決策，並據下列證人證述在卷：
  南吉公司協力廠商一駿公司人員Ｉ○○於調查中證述：南吉
    公司退票後，所積欠一駿公司之120萬元貨款債務，係伊父
    張仁謀以電話與申○洽談後，由申○經由士益公司支付三分
    之一的貨款等語（調一卷第138-139頁）。此節核與證人癸○○於偵審中均明確指證：南吉公司倒閉後之92年間，伊會
    把己○○處理款項之帳目資料即收支明細表固定每週傳真予
    申○過目（偵六卷122頁、筆錄卷三71-72頁），並言及南吉
    公司積欠廠商的小額貨款，申○會要伊以南吉公司之錢前往
    清償等語（筆錄卷三85頁），大致符合。
  癸○○又證述：南吉公司退票後，部分取自Ｑ○○、部分經
    由甲○○藏置之模具，有假藉士益公司之名義出售予臺灣開
    億公司，此部分交易係由申○決定（筆錄卷三94-95頁）；
    且申○決定將該等模具運往大陸公司，是以南吉公司負責人
    之身分，以臺語聲稱「現在臺灣沒有地方放那些模具，先運
    到大陸」，申○只有說載去那邊放，並沒有說安徽吉順、上
    海吉泰要買這些模具，伊之所以認為申○以負責人身分陳述
    上情，乃因申○本來就是南吉公司的老闆，後來南吉公司出
    事情，申○聲稱要出面處理，他說公司還可以救回來，當時
    玄○○是主張不要出口將之留在臺灣等語（筆錄卷三95-96
    頁）。該證人前揭關於南吉公司退票後模具的決定情形，核
    與證人玄○○所證情形亦大致相符（筆錄卷四142頁）。
  辛○○（業務組長）審理中證陳：南吉公司退票後，申○有
    指示伊前往收取貨款，並先行與開億公司連繫後，始能順利
    收取貨款等語（筆錄卷三134、144頁）。
  當鋪業者Ｑ○○證述：於南吉公司退票後，寅○○及己○○
    前來商談清償債務及取回模具時，所提及「南吉能作主的人
    」，分別是申○及玄○○等語（筆錄卷四424頁）。
  寅○○證稱：南吉公司退票後，伊處理南吉公司債務的過程
    中，己○○請示之對象分別是申○、玄○○及亥○○等語（
    筆錄卷0000-000頁）。
  (五)依上所述，無論前任職南吉公司之人員、或臺灣其他模具業
    界同行、或在該公司退票之後代表公司交涉或與之交涉之人
    士，均一致明確指證被告申○於退股、名義上辭去總經理職
    務乃至於南吉公司退票之後，均持續實際主導南吉公司之決
    策，並有部分不可變之書證呈現此等主導決策之權力關係。
    故被告申○及至90年5月南吉公司發生退票事故之後均係主
    導南吉公司營運與管理之實質上總經理，而係為南吉公司處
    理業務之人，已堪認定。被告申○此部分之辯解，顯屬空言
    卸責之詞，毫不足取。
三、【附表所示之模具等物品是否被告申○向士益公司購買】
  (一)南吉公司退票之後，部分模具、機械設備與物料遭債權人即
    當鋪業者Ｑ○○等人搬運抵償、部分經被告甲○○藏置他處
    ，嗣後一併經由士益公司出口至安徽吉順公司及上海吉泰公
    司等節，是為本案全體被告所不爭執之事實（見本案爭點總
    整理修訂版，行政卷二132頁），並經證人Ｑ○○、癸○○
    證述屬實（偵二卷91、111-112頁、筆錄卷二64頁）。至於
    Ｑ○○出借款項予南吉公司之部分，則有調查員搜索Ｑ○○
    處所時取得之辰鎰公司與南吉公司、南慧公司簽訂之買賣合
    約書、拋棄設備留置同意書、動產擔保交易（動產抵押）登
    記標的明細表等影本及本票扣案可證（Ｑ○○扣押物編號2
    、7），此部分事實本無疑義。
  (二)證人Ｑ○○偵查中證稱：南吉公司係由總經理申○委託癸○○之兄（己○○）及寅○○、葉泰和等人出面，表示有意以
    金錢協商債務取回該些模具，經過協調，談妥以欠款5700萬
    元之六成五償還，大約3700萬元左右... 伊答應後，即由癸○○出面與伊洽談如何歸還模具及交付金錢問題，後來伊將
    模具歸還後，癸○○分批將錢匯入伊太太Ｂ○○指定之帳戶
    等語（偵二卷111頁）。另又述及為使士益公司得以交易方
    式出口該等模具與機械設備，故而往來匯款二次600萬元，
    「以製造假交易資金流程」，才能使士益公司開立發票等語
    （偵二卷112頁）。而證人Ｑ○○所指代表南吉公司前來洽
    商債務及模具處理方式之證人己○○與寅○○；雙方達成合
    意後實際操作還款及載運模具過程之證人癸○○；及假交易
    之後負責開立發票之士益公司負責人Ｎ○○等人，則分別結
    證如下：
  證人己○○：南吉公司退票後，申○打算把被Ｑ○○取走之
    模具及機械設備與「錢莊和解」，並拜託伊等前往處理等語
    （筆錄卷三229頁）
  證人寅○○：伊與Ｑ○○之協商並非買賣，而是「我們給你
    債款，你模具要還給我們」，支付Ｑ○○的金額，是還錢的
    金額.... 當時Ｑ○○手上的模具，是從南吉公司裡面拿出
    來的，本來就是南吉公司的模具等語（筆錄卷0000-000頁
    ）。
  證人癸○○：（偵查中證稱）因南吉公司債務發生問題，公
    司模具被債權人運走，申○打電話說他已經處理好模具，叫
    伊與潘董（Ｑ○○）接洽，伊受申○之指示，到北安路模具
    存放的地方抄錄模具編號整理成表冊，傳真到大陸，申○根
    據模具的明細，評價是否有2000多萬元後，認為值得買回，
    後來跟潘董買回來，伊就把模具裝櫃運往大陸，程序上是持
    士益公司與辰鎰公司之模具買賣合約至辰鎰公司辦公室，蓋
    用辰鎰公司負責人戌○○印章，以辦理模具出口業務。實際
    交易是潘董與申○，但是用士益公司與辰鎰公司簽立買賣契
    約及開立發票.... 另伊依申○指示，至士益公司收取二張
    支票，其中一張支票送辰鎰公司會計黃淑鳳收執處理.....
    伊依申○指示，將前揭遭地下錢莊扣留之模具，連同南吉公
    司財務發生危機後，申○的小舅子甲○○先行將南吉公司運
    往他處的模具，一同裝櫃，再委由士益公司辦理報關手續，
    轉運至上海吉泰公司或安徽吉順公司等語（偵二卷87-88、
    91頁）。其於審理時復再次證述上情，並明確指稱伊係受被
    告申○之指示而處理前揭事務，並證實該等模具均係南吉公
    司所有，及被告申○原告稱要傳真模具買賣契約書來臺，而
    後實際傳真之人為上海吉泰公司外銷部經理陶修春所提供等
    語（筆錄卷三59-60、70、82-83頁）。關於交付Ｑ○○之款
    項交付過程，其證述核與證人己○○所述情形相符（筆錄卷
    0000-000頁）。並與卷附士益公司出口報單十三份（調五
    卷7-72頁）及調查員於士益公司搜索查獲之士益公司分別與
    辰鎰及悅新興業公司訂定之「模具買賣合約書」所示情形吻
    合（士益公司扣押物編號5）。
  證人Ｎ○○：（偵查中亦證稱）該批款項是伊代申○出口，
    南吉公司遭地下錢莊扣押後，索回之模具出口到上海吉泰公
    司及安徽吉順公司等語（偵六卷6頁）...... 是癸○○將模
    具清單拿給伊等辦理出口等語（筆錄卷一373頁）。其證言
    核與調查員於93年3月5日搜索士益公司時，則自該公司取得
    士益公司於92年12月3日與被告申○間對帳之信函、支票、
    發票及匯款回條聯（以上均影本，見士益公司扣押物編號2
    、4）所載情形相符。
  (三)綜合證人Ｑ○○、己○○、寅○○、癸○○及Ｎ○○之證詞
    ，被告申○自行匯款予士益公司之Ｎ○○委其協助分配並交
    付款項予癸○○後，再轉交由己○○、寅○○支付予Ｑ○○
    而取回模具等物品，嗣由Ｎ○○與癸○○協力完成如附表所
    示模具、機械設備與物料之出口等事實已明。被告申○雖一
    再主張伊係以安徽吉順公司及上海吉泰公司之資金向士益公
    司價購如附表所示模具、機械設備與物料、證人癸○○前述
    證詞雖亦提及被告申○表示「值得買回」、證人Ｑ○○亦於
    審理時證稱南吉公司是「買回」經其搬運之模具，然查：
  被告申○於調查中供承：當初指示癸○○及Ｎ○○將該等模
    具運送至大陸，乃為「處理南吉公司債務」，伊確曾「以電
    話委託Ｎ○○代為處理前遭地下錢莊業者扣留索回之模具及
    機具」等語（偵三卷71頁）。可見其目的在於「處理債務以
    更取回模具等物品」。何況被告申○身為南吉公司之實質總
    經理，斷無不知Ｑ○○與南吉公司實際債權債務關係之理，
    其以「買回」置辯，已無可取。
  證人癸○○另亦證述：申○的確有向Ｑ○○買模具，只是借
    用士益公司的名義，所以辰鎰公司和士益公司之間，實際上
    並沒有交易等語（筆錄卷三84頁）。如此未實際與Ｑ○○所
    主導之辰鎰公司交易之士益公司，顯然無法取得Ｑ○○搬運
    之模具、機械設備與物料以之出售被告申○，是被告申○辯
    稱向士益購買模具與機械設備，已難採信。況證人癸○○復
    進而證述：伊不清楚究竟被告申○支付款項予Ｑ○○取得模
    具的目的，是要清償Ｑ○○的錢，還是要買模具等語（筆錄
    卷三89頁），是證人癸○○前揭供述，顯不足以支持被告申
    ○之說詞，並可確認被告申○主導下之交易對象並非士益公
    司，而係Ｑ○○。
  證人Ｑ○○另證陳：「買回」模具與機械設備之單價，是「
    用積欠我的債務六、五折來計算」、伊的認知是「清償和交
    還模具」等語（筆錄卷二70頁、卷四423頁），已明白指出
    所謂的「買回」，實係清償後取回抵償物品，核與證人寅○○前揭「我們給你的債款，你模具要還給我們」之證言完全
    相符。
  證人Ｎ○○於偵查中證述：南吉公司總經理申○於91年8月
    間曾以電話委託代為處理模具出口大陸事宜，將該公司遭地
    下錢莊扣押之模具索回後，委託伊代為辦理出口至上海吉泰
    及安徽吉順公司，申○另派該公司員工癸○○與伊接觸，商
    談該批模具出口事宜細節，但因申○提不出模具來源發票，
    即由癸○○設法找來已簽署「辰鎰公司」之模具買賣合約書
    及發票，再交給伊以士益公司名義在買賣合約書上蓋章後，
    憑以辦理出口，悅新公司與辰鎰公司一樣均是扮演出借公司
    名義角色，伊本人並不認識.... 此次伊為申○辦模具出口
    及匯款等手續，獲利約37、38萬元等語（偵六卷第4-6頁）
    可證明士益公司之Ｎ○○認為伊是聽從南吉公司總經理申○
    之指示辦理南吉公司取回模具之出口事宜，以賺取佣金，所
    謂買賣契約書均僅為製造發票辦理出口而形式上作成者，均
    非真正有買賣關係。
  從而，益徵被告申○前揭辯解，並空言否認委託證人己○○
    、寅○○與Ｑ○○洽商云云，均無從採信。
  (四)證人寅○○證述：在被告申○開刀之前，伊所知道的是申○
    未曾以自己的資金清償南吉公司之債務等語（筆錄卷三311
    頁），核與被告申○所供：購買證述之錢來自安徽吉順公司
    或上海吉泰公司等語相符（筆錄卷四10、54頁）。而附表所
    示模具與機械設備，係以士益公司名義，出口運往安徽吉順
    公司及上海吉泰公司，且出口時申報之離岸價格總計694萬
    8406元，已據證人Ｎ○○證述如上，復有出口報單十三份在
    卷可查（調五卷7-72頁，報單上明載受貨人為上開大陸公司
    及各次離岸價格），是被告申○供承該等模具與機械設備均
    運至安徽吉順公司及上海吉泰公司乙節（筆錄卷六75頁），
    核與事實相符。
  (五)綜上各節，被告申○調度分屬安徽吉順公司、上海吉泰公司
    之資金，輾轉交付當鋪業者Ｑ○○以取回遭其搬運之模具、
    機械設備與物料，並將上開取回之物品併同被告甲○○藏置
    之部分模具與機械設備運往該等大陸公司等事實，已甚明確
    。
四、茲就南吉公司方面憑以支付當鋪業者Ｑ○○之資金來源及數
    額詳述如下：
  (一)「南吉公司委請之代表受託出面與Ｑ○○協商，雙方同意由
    申○自大陸匯回款項至士益公司，其中728萬9290元匯給Ｑ
    ○○所使用之辰鎰公司、悅新興業公司名義帳戶，另由南吉
    公司於退票後所收之貨款其中之2390萬元，由卯○○之臺灣
    中小企業銀行成功分行00000000000000帳戶、華南銀行仁德
    分行000000000000帳戶匯款，再轉匯予Ｑ○○所指定之帳戶
    共計2390萬元，總計共交付Ｑ○○3118萬9290元（0000000
    元＋00000000元＝00000000元），以交換遭Ｑ○○等強制扣
    留之模具、機具」等節，亦係檢察官及被告等人均不爭執之
    事實（見本案爭點總整理修訂版，行政卷二132頁）。上述
    匯款過程，並有中國農民銀行新市分行函送Ｂ○○帳戶交易
    明細資料、臺南縣永康市農會函送戌○○帳戶交易明細、臺
    灣區中小企業銀行成功分行函送卯○○帳戶資金往來明細及
    開戶資料、臺灣區中小企業銀行永大分行函送辰鎰公司帳號
    00000000000號資金往來明細及開戶資料、彰化商業銀行北
    臺南分行函送辰鎰公司帳戶交易明細附卷可查（調二卷33-4
    4、67-74、98-99、187頁）。
  (二)起訴書所載南吉公司匯款支付Ｑ○○之金額，漏列被告卯○○於91年7月15日匯款400萬元至臺灣中小企業銀行永大分行
    辰鎰公司戌○○00000000000號帳戶之金額，有華南銀行匯
    款回條聯影本在卷可查（書狀卷二123頁），是以前揭以南
    吉公司退票後所收貨款交付Ｑ○○之金額，應係2790萬元無
    誤（2390萬元＋起訴書漏列之400萬元＝2790萬元）。
  (三)而上述經由Ｎ○○所開設士益公司之728萬9290元，依證人
    Ｎ○○所述，過程為：伊收到申○之美金88萬4879.82元匯
    款後，因超出出口模具貸款額度，依申○指示匯給辰鎰公司
    559萬3510元、匯給悅新實業公司92萬9280元；另外開立士
    益公司支票二張交由癸○○，面額分別為76萬6500元及708
    萬8540元，其中面額76萬6500元支票經癸○○轉交辰鎰公司
    等語（合計確為728萬9290元，偵六卷6頁），核與扣案之士
    益公司於92年12月3日與被告申○間對帳之信函記載一致（
    存放於士益公司扣押物編號2之內，另影本附於調五卷1頁或
    書狀卷六389頁），亦可認定。
  (四)結論：南吉公司方面，為取回遭Ｑ○○扣留之模具、機械設
    備與物料，分別由被告申○自安徽吉順公司及上海吉泰公司
    調度資金728萬9290元、並自南吉公司退票後所收取之貨款
    再行支付2790萬元予Ｑ○○。
五、前述經由和解並清償部分債務而自Ｑ○○扣留中取回之模具
    ，並非全部運往大陸地區，而係部分另出售予臺灣之開億公
    司與馬來西亞新鴻發公司，此據證人Ｎ○○、癸○○一致證
    述在卷（筆錄卷一374頁、卷三67-68頁）。證人己○○並證
    述持以清償Ｑ○○債務之款項，部分亦來自於前述開億公司
    與馬來西亞新鴻發購買該等模具之貨款（筆錄卷三118頁）
    。據此可知，南吉公司或被告申○方面，自Ｑ○○處取回之
    模具，並非全部運往安徽吉順公司及上海吉泰公司，如此即
    難僅憑Ｑ○○收取之金額（即3118萬9290元）計算如附表所
    示經出口運送至安徽吉順公司及上海吉泰公司物品之價額。
    而該等報關出口之模具、機械設備及物料申報之離岸價格總
    計雖僅填載694萬8406元。但該等物品部分係經南吉公司以
    3118萬9290元與Ｑ○○和解後取回，其中部分以1125萬2311
    元出售予馬來西亞新鴻發公司、部分以500萬元出售予開億
    公司，已據證人Ｎ○○證述明確（筆錄卷0000-000頁）。
    而附表所示物品，復另包括證人甲○○之前藏放之模具及機
    械設備。故保守估計（即不加計甲○○藏放模具及機械設備
    之價額），附表所示物品至少有1493萬6979元（00000000元
    付給Ｑ○○之金額－00000000元售予馬來西亞新鴻發公司之
    價額－0000000元出售開億公司之價額＝00000000元）。至
    於證人玄○○一再指稱該等物品價額遠遠不止上述金額，雖
    可認為較為接近現實，但仍乏具體事證以支持該證人主張之
    鉅額價值，基於嚴格證明之立場，尚難遽採，附此敘明。
六、論罪科刑：(1)安徽吉順公司與上海吉泰公司雖係南吉公司獨
    力投資之大陸公司（理由詳無罪部分之說明），但法律上與
    南吉公司仍屬各別獨立之法人，各有獨立之法律上人格，其
    等所屬資產各自獨立，各為其等債權人之總擔保，不容混淆
    。(2)如前所述，當鋪業者Ｑ○○之所以願意返還遭其強搬扣
    留原屬南吉公司之模具、機械設備及物料，乃其與「南吉公
    司」達成和解，並由南吉公司清償一定比例之債務，而非Ｑ
    ○○出售遭其扣留之模具、機械設備及物料。故雖安徽吉順
    公司及上海吉泰公司另亦支出728萬9290元，但無論該等大
    陸公司（法人）係因第三人清償、出借款項予南吉公司或返
    還部分對南吉公司債務之原因而支付該等金額，均無法使安
    徽吉順公司及上海吉泰公司取得該等取自Ｑ○○之模具、機
    械設備及物料之所有權。從而，上開模具、機械設備及物料
    連同證人甲○○藏放之模具及機械設備，仍均屬南吉公司所
    有之財物，乃屬當然。(3)南吉公司於91年5月22日退票之後
    ，營運陷於停止，當然已無再次以資產投資安徽吉順公司及
    上海吉泰公司之可能。此時之南吉公司資產，情勢上已屬該
    公司股東及債權人權利之擔保，核無正當原因得由公司經理
    人轉移至大陸地區。(4)被告申○既仍為南吉公司實質上之總
    經理，依其指揮南吉公司之職員或受託人管領該公司財產之
    權能，應屬南吉公司在臺灣地區資產之間接持有人。其以南
    吉公司實質上總經理之地位，指揮癸○○並委請士益公司Ｎ
    ○○將之出口運往安徽吉順公司及上海吉泰公司，顯係為自
    己及第三人安徽吉順公司與安徽吉順公司之利益，變易間接
    持有為所有，而侵占該等財產。(5)是核被告申○之所為，係
    犯刑法第336條第2項之業務侵占罪。被告申○利用與之並無
    犯意聯絡之癸○○、Ｎ○○及不知情而參與報關與運輸之人
    遂行其侵占犯行，是為間接正犯。其自如附表所示91年8月
    30日起至同年12月19日止分十三次報關出口附表所示模具、
    機械設備及物料，應屬一個侵占犯行之接續實施，而只論以
    一罪。(6)爰審酌被告申○身為南吉公司實質上總經理，於該
    公司發生資金週轉失靈之退票事故後，利用職權於風雨飄搖
    之際侵占公司財物，使南吉公司之股東及債權人蒙受莫大損
    失。其後又以在大陸地區申告親友犯罪使之遭受大陸公安單
    位羈押方式確保侵占所得財物不因經營權移轉而遭索回，並
    切斷南吉公司與其獨力投資之安徽吉順公司、上海吉泰公司
    之關聯，且悍然拒絕歸還附表所示價值不菲之財物，致債權
    人無從追償，其事實上獨享南吉公司長期營運之成果，而坐
    視該公司其他股東、員工及債權人生計於不顧，惡性重大。
    復於訴訟中復一再飾詞文過，全無絲毫悔意之意，不應輕縱
    等一切情狀，從重量處有期徒刑四年六月，併依刑法第58條
    之規定，於保守估價被告申○犯罪所得利益（即附表所示財
    物價額）範圍內，酌量加重後併科罰金1200萬元，併諭知易
    服勞役之折算標準，以示儆懲。
貳、被告玄○○部分：
一、訊之被告玄○○固供承當時為了在香港地區經營香腸事業而
    申請成立公司，故向己○○調借款項充為資金（股本）證明
    。但矢口否認有何侵占犯行，且以：伊向己○○借款時言明
    一週內歸還，該等款項驗資之後，伊思及南吉公司尚有筆合
    作開模之貨款收入應撥付葉華公司，經徵得該公司主要股東
    及負責人之同意，方始留下該筆金額而僅返還約34萬元港幣
    予己○○。伊借款之初並無侵占之認知與打算，實際上伊亦
    無侵奪任何南吉公司之財產云云置辯。
二、經查：
  (一)證人己○○之妻卯○○於92年1月23日自南吉公司借用之Ｄ
    ○○帳戶提出312萬7220元現金後，兌換為港幣70萬元以「
    對外股本投資」為由，匯款至香港之銀行乙節，有華南銀行
    匯出匯款申請書、傳票、水單、存款取款憑條及Ｄ○○帳戶
    資金交易明細在卷可稽（調二卷219-221頁，調三卷22、39
    頁），亦為被告玄○○及證人卯○○、己○○所一致供述之
    事實。
  (二)上開312萬7220元金額，其中有162萬3255元係證人己○○及
    辛○○以南吉公司退票之後，收取貨款處理債務後之結餘款
    。另有150萬3945元則係證人己○○透過寅○○之說項，而
    向其妻卯○○所借私人款項之事實，則經證人己○○、辛○○、寅○○及卯○○到庭結證無訛，且互核相符（依序分見
    筆錄卷0000-000、173、151、184-185頁）。
  (三)同案被告辛○○、己○○均證述南吉公司委託其等收取貨款
    及處理南吉公司債務之人，為該公司董事長亥○○（玄○○
    之夫）、總經理申○及財務經理玄○○（筆錄卷0000-000
    、104、109頁）。被告玄○○雖辯稱南吉公司退票未久，伊
    即遭架空而無從過問南吉公司財務情況，離開臺灣出國後更
    加無從參與其事云云，然查：
  南吉公司退票後，寅○○及己○○前來商談清償債務及取回
    模具時，被告玄○○亦係證人Ｑ○○所提及「南吉能作主的
    人」（筆錄卷四424頁）。
  證人即玄○○之兄Ｔ○○與兄嫂Ｒ○○○一致證稱：伊等依
    照被告玄○○之通知，而提供Ｒ○○○帳戶以供南吉公司撥
    發祥慧、葉華公司之員工薪資，並告稱葉華公司賣模具的款
    項寄在己○○、辛○○那邊等語（筆錄卷二62、349頁）。
  證人己○○、辛○○、癸○○、寅○○復一致證明：南吉公
    司借用人頭帳戶乃依被告玄○○及亥○○之指示，即便其等
    出國之後，亦有打電話回國指示等語（各證人筆錄依序為：
    筆錄卷三117、251、253頁；卷0000-000、148頁；卷四472
    頁；卷三307、325頁）。
  據此，參以證人玄○○亦供承其出國期間，曾將債權明細傳
    真至被告己○○住處乙情（筆錄卷四260頁），被告玄○○
    始終知悉並參與指揮南吉公司資金處理情況之事證已明。其
    辯稱遭受架空無權與聞公司資金往來決策云云，核係卸責之
    詞，不足採信。從而被告玄○○基於委託人及指揮者之地位
    ，藉受託人己○○及辛○○而間接管領上述南吉公司之債權
    金結餘款之事實，亦堪認定。
  (四)(1)依證人己○○及辛○○之證詞，轉港幣匯予玄○○中之
    162萬3555元乃南吉公司收取貨款後用以處理一般之債權人
    債權登記、發放後，所剩餘之結餘款項，因伊等認為南吉公
    司之初步債權登記、發放等處理已告一段落，不適宜再保管
    該筆款項，才決定還給南吉公司當初委託處理債權登記、發
    放即掌管財務之玄○○，於匯款之初並不知悉有無葉華公司
    之貨款等語（筆錄卷0000-000、175、177、179頁），而當
    初己○○、辛○○確實是玄○○委託代為處理南吉公司一般
    債權人債權登記、發放之人，乃玄○○不爭執之事項，故該
    筆款項確實為辛○○等人收取南吉公司貨款後，用以處理一
    般債權人之債權登記、發放後，所剩餘之結餘款無疑。(2)被
    告玄○○供稱：「我問己○○葉華那裡有委託寄存要處理債
    權金還有無剩餘款，他說還有100多萬（新臺幣），我說可
    否讓我週轉，日後再還葉華」等語（筆錄卷六155頁），可
    知其向己○○所借之金額，乃證人己○○保管中之「處理債
    權金之剩餘款」，而非證人己○○私人款項。雖該被告初時
    稱係「葉華公司之剩餘款」，但隨後即供承：伊向己○○借
    款70萬元港幣之時，並不知葉華公司尚有其所謂之36萬元港
    幣（按約為新臺幣162萬3255元），且借款之初係向己○○
    陳稱香港之香腸公司驗資後即行返還借款，亦未向葉華公司
    之負責人請求同意等語（筆錄卷六156、159、201頁）。前
    後比對其供述，參以證人己○○原即係受被告玄○○與其夫
    亥○○之委託而以南吉公司貨款處理對外債務之人。是被告
    玄○○向己○○開口借款之初，主觀上認知之所借款項乃「
    南吉公司債權金之剩餘款」，應甚明確。
  (五)(1)被告玄○○的確曾經要求將葉華公司因與南吉公司合作開
    模之應受分配貨款，自所收貨款而為之債權金分別列計乙節
    ，亦經證人己○○、辛○○證述在卷（筆錄卷六167、176頁
    ），並有證人己○○所制作，將92年1月23日匯款予被告玄
    ○○中之162萬3255元列為葉華公司應受分配金額之「南吉
    欠葉華公司模具之收入及葉華公司債務支出表」附卷可按（
    筆錄卷147頁），故被告玄○○辯稱：伊於借得上述70萬元
    港幣之後，要求將其中162萬3255元列為葉華公司因與南吉
    公司合作開模之應受分配貨款之陳述，應堪採信。準此，被
    告玄○○借得款項並供驗資之後，始再詢問並要求證人己○○將結餘款列為葉華公司合資開模應受分配貨款，性質上即
    屬「以葉華公司之債權而為抵銷之主張」。(2)縱玄○○稱葉
    華公司對於南吉公司確有合作開模之債權存在一事屬實，然
    該筆債權亦應與南吉公司其他一般債權人共同比例分配，而
    無道理僅因葉華公司是玄○○娘家親戚擔任負責人，即可主
    張全額抵銷。更何況，抵銷乃民事上權利之行使，需負責人
    或受委託之人始得主張，玄○○既非葉華公司負責人，亦無
    權逕行以親戚關係替葉華公司負責人主張抵銷後，況葉華公
    司在該時也已受南吉公司牽累倒閉，縱行使抵銷後取回之債
    權款項，亦應供葉華公司債權人之擔保，尚無憑玄○○單方
    之主張，即稱已取得葉華公司負責人同意其將該債權款項暫
    時出借挪用作為其個人在香港生活費之道理，故被告玄○○
    辯稱該筆款項是屬葉華公司者，而非南吉公司者，全係其單
    方為圖矯卸之詞，並無法律依據，要難採信。
  (六)雖被告玄○○所供上述70萬元港幣借款過程乃：「因在香港
    開香腸公司而向己○○借款，款項全部來自己○○與辛○○
    管領之南吉與葉華等公司之債權金剩餘款，嗣伊主張部分係
    葉華公司應受分配之款項，而予留用，其餘款項則匯回返還
    己○○」。核與證人己○○、辛○○所證：「當時南吉公司
    之貨款清理債權後僅剩162萬3255元，故依被告玄○○之要
    求交付予玄○○，另再向卯○○借款150萬3945元合併為港
    幣70萬元匯交被告玄○○」，二者陳述之過程有所不同。然
    若依被告玄○○所供事實而為法律上評價，該被告主客觀上
    實際侵占之金額即高達312萬7200元（新臺幣，折合當時港
    幣為70萬元），蓋侵占罪屬即成犯，嗣後被告玄○○為葉華
    公司主張抵銷之金額仍未能卸免已經成立之侵占罪責。故證
    人己○○、辛○○、卯○○等人所為與被告玄○○供述不符
    之證言（部分係南吉公司款項、部分借自卯○○），於評價
    上因將認為較少之侵占金額，而屬有利於被告玄○○之供述
    。依罪疑惟輕之採證法則，於查無其他不利於被告玄○○事
    證之情形下，自應以證人己○○、辛○○、卯○○所為之證
    述作為事實認定之基礎。
  (七)綜上各節，被告玄○○因自己私人所需，而向受其委託指揮
    之己○○調借屬南吉公司所有之162萬3255元剩餘款之事證
    亦臻明確，可以認定。
三、按「擅自挪用款項以供私用」之行為，核屬變易持有為所有
    之侵占行為；且侵占罪係即成犯，故侵占行為一經完畢，罪
    即成立，縱事後將款項歸還所有人，要無礙於其侵占罪之成
    立，最高法院63年臺上字第2164號、30年上字第2902號判例
    意旨均闡述甚明。被告玄○○既明知證人己○○、辛○○所
    管領之款項為南吉公司之財物，其私加挪供己用，即難謂無
    變易持有為所有之不法所有意圖以及侵占之故意。核其所為
    ，亦係犯刑法第336條第2項之業務侵占罪。其為侵占行為之
    時，雖身處香港地區，但當時南吉公司之162萬3255元結餘
    款仍存放於臺灣地區之Ｄ○○華南銀行帳戶之內，故臺灣地
    區仍屬犯罪地，本院就此行為自有權審判。爰審酌被告玄○○未於大量收取南吉公司貨款之初即行侵占，而係於該公司
    得以初階段處理之債務告一段落之後，始將結餘款供己挪用
    ，惡性較輕。但侵占金額非少，且侵占之後復藉詞主張抵銷
    、借用而繼續留供己用，暨其犯後一再理直氣壯巧言辯飾之
    犯後態度等一切情狀，量處有期徒刑一年。又被告玄○○雖
    經本院於中華民國96年罪犯減刑條例施行前之95年2月17日
    發佈通緝，但其於同條例第5條所定自動到案期間（96年12
    月31日）前委請辯護人具狀陳明將於96年12月25日自動歸案
    ，嗣該被告亦依約於當日入境臺灣地區，且因另案為臺灣臺
    南地方法院檢察署通緝中，經該地檢署檢察官訊問後，於翌
    （26）日移交本院訊問歸案，有通緝書稿（行政卷二96頁）
    、辯護人陳報狀（書狀卷四191頁）及訊問筆錄報到單（筆
    錄卷三461頁）在卷足憑。足認該被告確係自動歸案接受審
    判，依中華民國96年罪犯減刑條例第5條規定之反面解釋，
    自仍得依該條例第2條第1項第3款、第7條之規定減刑為有期
    徒刑六月，併據同條例第9條之規定依修正前刑法第41條第1
    項前段諭知易科罰金之折算標準示懲。
、被告申○、玄○○二人行為後，刑法已於94年2月2日公布、
    95年7月1日施行，有關本件該等被告犯行所涉新舊法比較問
    題，詳參附件所載。
丙、無罪部分：
壹、公訴意旨另以：
一、【犯罪事實一】南吉公司於70年起轉由被告申○及亥○○兄
    弟經營，開始增資募股，股東包括酉○○、Ｚ○○、壬○○○、甲○○、陳鎮南、黃○○、Ｙ○○○、Ｔ○○等親友。
    南吉公司原由申○擔任董事長，負責模具之開發製造，另外
    主持公司現場幹部會議及年終檢討會，亥○○負責工廠現場
    管理，亥○○之妻玄○○則負責財務部門。南吉公司因事業
    經營成功，遂與馬來西亞華僑金能發共同投資馬來西亞成立
    南吉交通工業股份有限公司（以下簡稱馬來南吉公司）。復
    見大陸商機良好，因當時臺灣尚不允許臺商在大陸設廠，故
    南吉公司乃於84年9月在大陸地區安徽省宣城市，由馬來南
    吉公司名義成立外商獨資之安徽吉順公司，投資額為美金
    2100萬元，折合當時人民幣為1億7460萬元，新臺幣為7億
    1400萬元。但實際上馬來南吉公司並未出資，主要資產模具
    及機械設備等全部都由南吉公司所提供。故安徽吉順公司實
    際為南吉公司所投資之關係企業公司。首屆董事為申○、Ｓ
    ○○、林川雄、巳○○及黃○○，多為臺灣南吉公司之股東
    或其親戚，或南吉公司員工（巳○○）。第一次董事會亦在
    南吉公司召開，由玄○○持予Ｓ○○、林川雄及巳○○等簽
    名，再交給申○提出於大陸安徽省的工商登記單位。安徽吉
    順公司之經營雖有盈餘，但匯回款項尚不足以支付投資金錢
    。且87年間，申○復不顧南吉公司股東的反對，以先斬後奏
    方式投資上海吉泰公司，註冊資本額為美金1250萬元折合新
    臺幣為40億2500萬元，逼使南吉公司繼續挹注資金。嗣申○
    陸續又投資關係企業張家港吉順交通工業股份有限公司（以
    下簡稱張家港吉順公司）、上海宏旭模具公司（以下簡稱上
    海宏旭公司）、安徽新鴻發交通工業公司（以下簡稱安徽新
    鴻發公司），並以申○為負責人。為支應這些大陸關係企業
    之經營，南吉公司或以南吉公司名義在國內採購相關機具、
    模具出口至安徽吉順公司，卻由南吉公司支付貨款；或直接
    由南吉公司匯款至大陸關係企業；或南吉公司運送模具至大
    陸關係企業，但大陸地區關係企業低報購買數額，致匯回南
    吉公司之金額不足等方式，致使南吉公司資產逐漸掏空，南
    吉公司必須對外向銀行或股東、股東之親友，乃以月息七分
    之高利率向地下錢莊借款支應大陸的關係企業公司。被告申
    ○、玄○○及亥○○遂共同基於意圖為自己不法所有之概括
    犯意，假借南吉公司股票將在國內證券交易所掛牌上市（櫃
    ）名義，進行增資或販售股票，吸收資金，另一方面則以員
    工宙○○、巳○○、Ｘ○○、陳清順等人充當人頭分別設立
    「南慧公司」、「慧毅工業社」、「祥慧企業股份有限公司
    」（下稱祥慧公司）、「葉華公司」，大舉向國內各金融機
    構貸款或向往來廠商進貨，並以南吉公司將上市、上櫃，要
    擴大投資以及高鐵土地補償金可償債等事由，向員工、民間
    、地下錢莊大量舉債，使債權人陷於錯誤前後借予新臺幣10
    餘億元。並由具有幫助犯意（起訴書誤載為共同犯意聯絡，
    詳見筆錄卷一8頁公訴檢察官之更正）之該公司股東即被告
    酉○○（申○之妹妹，黃○○之妻）、壬○○○（申○之姑
    媽）提供該二人之中國國際商業銀行臺南分行0000000000、
    0000000000-0等帳戶，由被告玄○○負責將南吉公司、南慧
    公司、祥慧公司之貨款、民間借貸等資金匯入該二帳戶，再
    由該二私人帳戶提領現金同時轉換成等值外幣後，另以南吉
    公司、南慧公司、慧毅工業社、祥慧公司、亥○○、壬○○○、酉○○等人名義匯往香港再轉入大陸關係企業安徽吉順
    公司、上海吉泰公司、張家港吉順公司、上海宏旭模具公司
    、安徽新鴻發公司，或匯往瑞士等國外不明用途，或用以支
    應地下錢莊本息等。迄91年5月間，總計透過此二帳戶匯出
    款項達24億608萬3511元（其中匯往香港及瑞士共約7億6111
    萬7668元），掏空公司資產，以逃避有關單位追查及債權人
    之追討。致於91年5月22日跳票倒閉，造成國內各大金融機
    構巨額呆帳及廠商、員工損失。公司資產掏空，其他股東股
    權受損害，南吉公司積欠私人債務至少新臺幣12億88 75萬
    1579元。
二、【犯罪事實二】91年5月22日南吉公司跳票倒閉後，被告申
    ○、亥○○、玄○○等人為逃避債權人追討，一方面將該公
    司之模具、機具等資產，由被告即南吉公司模具部經理甲○○載往臺南縣關廟鄉龍崎山區藏匿，另有約3000餘萬元之模
    具及機械設備，為當鋪業者（起訴書用語係地下錢莊業者）
    連發當鋪實際負責人Ｑ○○率人前往載走，並銷售部分模具
    機械約1000餘萬元。被告申○、亥○○乃委由被告寅○○、
    己○○出面協商，由申○自大陸匯回款項至士益企業有限公
    司，其中728萬9290元匯給Ｑ○○所使用之辰鎰公司及悅新
    興業公司名義帳戶，另由南吉公司於倒閉後所收之貨款（詳
    犯罪事實三）其中之2390萬元，由被告卯○○之臺灣中小企
    業銀行成功分行00000000000000帳戶、華南銀行仁德分行00
    0000000000帳戶匯款，再轉匯予Ｑ○○所指定之帳戶計2390
    萬元。詳情為：(一)91年7月15日卯○○華南銀行仁德分行000
    000000000帳戶轉帳400萬元至辰鎰企業有限公司Ｂ○○彰化
    銀行北臺南00000000000000帳戶。(二)91年7月15日卯○○華
    南銀行仁德分行000000000000帳戶轉帳400萬元至順發當舖
    Ｂ○○臺南中小企業銀行開元分行0000000000000帳戶。(三)9
    1年7月15日卯○○華南銀行仁德分行000000000000帳戶轉帳
    400萬元至Ｂ○○農民銀行新市分行00000000000帳戶。(四)91
    年7月15日卯○○華南銀行仁德分行000000000000帳戶轉帳
    400萬元至戌○○永康市農會00000000000000帳戶。(五)91年
    12月18日卯○○臺灣中小企業銀行成功分行00000000000000
    帳戶轉帳290萬元至辰鎰企業有限公司臺灣中小企業銀行永
    大分行00000000000帳戶。(六)91年11月29日卯○○華南銀行
    仁德分行000000000000帳戶提款500萬元，再以己○○名義
    匯款至辰鎰公司臺灣中小企業銀行永大分行00000000000帳
    戶。總計款項為3118萬9290元。交換遭Ｑ○○等強制扣留之
    模具、機具。嗣後申○再以電子郵件傳真與士益公司、辰鎰
    公司、悅新興業公司等名義之模具交易之「模具買賣合約書
    」範本，由癸○○將前自地下錢莊業者處索回之機具、模具
    及原由甲○○藏匿之機具、模具一同運往士益公司後，再委
    由士益公司持用前揭模具買賣合約書憑以辦理由基隆出口至
    大陸前揭南吉公司之關係企業，以侵占上開南吉公司如附表
    所示之財產（被告申○此部分犯行，業經論罪科刑如前）。
三、【犯罪事實三】南吉公司倒閉前，尚有銷售予國內開億公司
    3300萬元貨款、寶崑公司1990萬元貨款、金力誠汽車事業股
    份有限公司（以下簡稱金力誠公司）144萬2227元、維輪實
    業股份有限公司（以下簡稱維輪公司）1785萬元貨款，以及
    其他公司之零雜應收帳款826萬8122元，至少8510萬349元，
    由於國內各債權銀行、債權人追討債務，被告申○、亥○○
    、玄○○等人潛逃大陸，申○、玄○○、亥○○等於大陸遙
    控指示採購課長即被告癸○○代為尋覓可靠之人頭帳戶供業
    務組長即被告辛○○使用，其國內之貨款及資金則由該公司
    癸○○、辛○○等人負責將上開貨款匯往大陸的關係企業侵
    占為己有，分別由被告辛○○提供其萬泰商業銀行土城分行
    00000000000帳戶（91年6月27日開戶，92年3月6日結清）、
    彰化銀行岡山分行0000-00-00000-0帳戶（91年5月29日開戶
    ，92年3月5日結清）、上海商業儲蓄銀行民生分行00000000
     000000帳戶、合作金庫銀行土城分行000000000000帳戶；
    被告卯○○提供其臺灣中小企業銀行成功分行000000000000
    00帳戶、華南銀行仁德分行000000000000帳戶；被告寅○○
    提供其臺南中小企業銀行大同分行000000000000帳戶；不知
    情之Ｄ○○提供其華南銀行仁德分行00000000000帳戶；不
    知情之Ａ○○提供其臺南區中小企業銀行歸仁分行00000000
    00000帳戶；被告丑○○提供其萬泰商業銀行歸仁分行00000
    0000000帳戶，配合被告己○○、寅○○、Ｐ○○、黃○○
    （後二人另分案偵辦，不在本件起訴範圍），以幫助侵占犯
    意，以及不知情之邱嘉慶、林建州、Ｈ○○、Ｒ○○○、Ｕ
    ○○、Ｍ○○、Ｇ○、地下錢莊業者之「辰鎰公司」、Ｑ○○、Ｂ○○、戌○○等人名義進行反覆交叉匯款，以逃避資
    金追查。另南吉公司廠址所在因係位於臺灣高速鐵路徵收範
    圍，共獲得8億3318萬5724元徵收補償金，除少部份償還銀
    行債務外，其餘皆不知去向，部分並經由上開酉○○帳戶流
    入申○等人設於大陸之公司，總計申○、亥○○、玄○○等
    人掏空南吉公司資產應達12億元以上（以安徽吉順公司資本
    額美金2100萬、上海吉泰公司資本額美金1250萬元，計美金
    3350萬元，以美元比臺幣1：34估算，共11億3900萬元＜起
    訴書誤載為1億1390萬元，後經公訴檢察官更正數額如上，
    見筆錄卷一15頁＞，未計入張家港吉順公司、安徽新鴻發公
    司，以及嗣後由臺灣運送至大陸地區之貨物、資金）。玄○○、亥○○逃往大陸，申○則諉稱其已非南吉公司股東，債
    務與之無關而對國內債權人、股東置之不理。南吉公司則由
    被告己○○、寅○○等人出面，被告辛○○、癸○○等執行
    清償工作，對於債權人只願以債權之百分之二或三之比例償
    還，因完全不成比例，故多數債權人並不接受。
四、【犯罪事實四】：被告申○、亥○○、玄○○等人在陸續將
    公司資金、機具、模具等私自轉到大陸關係企業後，復於89
    年1月20日偽簽丙○○、Ｅ○○、子○○、Ｏ○○簽名，另
    玄○○交由不知情之南吉公司員工程褔龍簽名於「安徽省吉
    順交通工業股份有限公司董事會決議」之簽名，變更吉順公
    司之董事為丙○○、Ｅ○○、子○○、Ｏ○○及午○○，並
    由丙○○擔任董事長。申○於92年9月間因病返臺開刀住院
    時，將大陸關係企業管理委由黃○○全權處理，後因黃○○
    向亥○○靠攏，亥○○、玄○○、寅○○、黃○○等共同提
    出申○將安徽吉順公司之股東薩摩亞群島進成有限公司、上
    海吉泰公司股東維京群島聯合國際有限公司中申○等股權轉
    讓予被告黃○○、寅○○等人，申○辭去該上海吉泰公司、
    安徽吉順公司、安徽新鴻發公司董事長職務，由黃○○全權
    處理股權變更事項之相關證明文件，自92年10月起取得上開
    公司之所有權及經營主導權（偽造文書部分另分案偵辦，不
    在本件起訴範圍）。在申○開刀後，無法簽署開刀前之筆跡
    ，申○為侵占安徽吉順公司、新鴻發公司、上海吉泰公司等
    南吉公司關係企業之所有權及經營權，乃與未○○、庚○○
    共同犯意聯絡，由未○○之建議下，授意由庚○○偽造申○
    之簽名，不實記載已於92年（西元2003年）9月2日授權庚○○擔任安徽吉順公司、上海吉泰公司法定代理人之授權書，
    以及9月18日授權庚○○擔任安徽新鴻發公司法定代理人之
    業務上文書，以及不實登載已於92年8月26日已將安徽吉順
    公司之母公司薩摩亞群島之進成有限公司所擁有之安徽吉順
    公司股權轉予其女兒Ｐ○○、戊○○（甲○○之妻）、Ｊ○○○（申○之小姨子）、陳龍川之協議書，安徽吉順公司同
    意薩摩亞進成有限公司持有之安徽吉順公司股份全部轉移予
    Ｐ○○、戊○○、Ｊ○○○、陳龍川之92年8月28日董事會
    決議書，安徽吉順公司92年8月26日授權Ｐ○○全權處理安
    徽吉順公司受讓薩摩亞進成有限公司（起訴書誤載為竟成有
    限公司）之股東會決議書，及不實登載於西元2004年3月18
    日安徽吉順公司之股東會、董事會決議，由Ｐ○○、戊○○
    、Ｊ○○○、陳龍川等擔任安徽吉順公司之股東，由申○、
    Ｐ○○、戊○○出任董事，Ｐ○○擔任董事長之董事會決議
    書、授權委託書、委任書，免除亥○○等人董事職務及法定
    代表人職務之免職書，以及向宣城市對外貿易經濟合作局提
    出之安徽吉順公司「關於要求批准股權變更、董事會成員和
    公司章程修改的報告」關於安徽吉順公司上開股權及董事職
    務變動等業務上文書（Ｐ○○、戊○○、陳龍川是否涉嫌業
    務上文書登載不實及侵占等部分，經檢察官分案處分不起訴
    ，不在本件起訴範圍），並控告亥○○、玄○○、己○○、
    寅○○、辛○○等人涉嫌偽造文書之訴訟，而使黃○○、玄
    ○○、亥○○、寅○○、己○○、辛○○等人於93年4、5月
    間遭大陸公安單位逮捕拘禁迄今。申○復指使Ｐ○○等在大
    陸作業，重新將安徽吉順公司之名義更換為自己名下，並對
    外宣稱安徽吉順公司係其個人獨資經營，將南吉公司投資大
    陸之關係企業全部侵占為己有。
貳、按犯罪事實，應依證據認定之，無證據不得認定犯罪事實；
    又不能證明被告犯罪或其行為不罰者，應諭知無罪之判決，
    刑事訴訟法第154條第2項、第301條第1項分別定有明文。再
    刑事訴訟上證明之資料，無論其為直接或間接證據，均須達
    於通常一般之人均不致有所懷疑，而得確信其為真實之程度
    ，始得據為有罪之認定，若其關於被告是否犯罪之證明未能
    達此程度，而有合理懷疑之存在，致使無從形成有罪之確信
    ，根據「罪證有疑，利於被告」之證據法則，即不得遽為不
    利被告之認定，最高法院著有76年度臺上字第4986號判例闡
    述甚明。
、【犯罪事實一部分】
一、此部分之犯罪事實，檢察官係起訴三部分，分別為：(1)被告
    申○、玄○○、亥○○三人：掏空南吉公司之資產投資挹注
    大陸安徽吉順公司、上海吉泰公司、張家港吉順公司、安徽
    新鴻發公司及上海宏旭公司，並認此部分涉犯刑法第336條
    第2項之業務侵占罪嫌。(2)被告申○、玄○○、亥○○三人
    ：假借南吉公司股票將在國內證券交易所掛牌上市（櫃）名
    義，進行增資或販售股票，吸收資金，另一方面則以員工宙
    ○○、巳○○、Ｘ○○、陳清順等人充當人頭分別設立南慧
    公司、慧毅工業社、祥慧公司、葉華公司，大舉向國內各金
    融機構貸款或向往來廠商進貨，並以南吉公司將上市、上櫃
    ，要擴大投資以及高鐵土地補償金可償債等事由，向員工、
    民間、地下放款大量舉債，使債權人陷於錯誤前後借予10餘
    億元，而認此部分涉犯刑法第339條第1項詐欺取財罪嫌。(3)
    被告酉○○、壬○○○二人：提供帳戶而認犯刑法第336條
    第2項業務侵占罪之幫助犯。上開起訴之被告、事實及罪名
    之確認，已經受命法官於準備程序中與公訴檢察官確認在卷
    （各部分犯罪事實均同，見筆錄卷一7-8頁）。
二、訊據被告申○、玄○○、酉○○、壬○○○均堅詞否認涉有
    此部分被訴事實及罪名。其等分別以下列情詞資為抗辯：(1)
    被告申○：上述大陸公司均係伊所獨資設立，設立過程中固
    有部分資金、技術、資產及勞務暨所需費用來自南吉公司，
    但南吉公司因之所支出之金額、技術、資產及勞務，部分來
    自伊於87年間退股時南吉公司應給付之股金、部分則係該等
    大陸公司基於買賣關係而向南吉公司購買或委請南吉公司代
    購，事後大陸之公司亦有匯款支付對價予南吉公司。至於南
    吉公司在臺灣地區對外借款，均係被告玄○○單獨行事，伊
    並未參與，亦不知情云云。(2)被告玄○○：南吉公司係以公
    司資產投資前揭大陸公司，並非侵占掏空南吉公司資產轉移
    至大陸。而伊等亦係因為被告申○執意投資大陸公司需要資
    金週轉而向外借貸，但並無施用詐術等語。(3)被告酉○○：
    伊不知曾否同意被告玄○○代表南吉公司向伊借用上開帳戶
    ，不知道該號帳戶之用途，伊並無幫助犯罪之意思云云。(4)
    被告壬○○○：伊不知道何以南吉公司會有伊申請的前揭帳
    戶，伊印象中未曾出借帳戶供南吉公司使用，如此自無所謂
    之幫助侵占之犯意云云。
三、《共同或幫助業務侵占部分》
  (一)關於大陸各公司是否南吉公司所投資：
    上述大陸公司均係南吉公司所投資，乃檢察官與被告玄○○
    所不爭執之事實。雖被告申○力主上開公司均係伊獨資所設
    立云云，惟查：
  上述大陸公司之模具與機械設備均來自南吉公司，或由南吉
    公司採購後運往該等大陸公司所在地，而屬南吉公司投資成
    立之公司等情，業據證人即前南吉公司職員丑○○（生產課
    長，偵三卷31頁）、辰○○（偵六卷11頁、筆錄卷四406頁
    ）、巳○○（偵六卷170頁）、宇○○（偵六卷25頁、筆錄
    卷四342頁）、天○○（偵五卷第198-199頁、筆錄卷四362
    頁、乙○○（申○之姑丈，筆錄卷一329頁）、癸○○（筆
    錄卷三58、80-81頁）等人一致結證在卷。
  前述證人之中，雖證人辰○○、巳○○、天○○無法確定大
    陸方面有無支付設備模具之價金，證人辰○○復無法確定大
    陸方面之資金是否來自南吉公司（筆錄卷一184、235、296
    頁）。但：(1)證人天○○亦證陳：買賣機械設備不是南吉公
    司原來的業務，是對大陸上海吉泰、安徽吉順、張家港（吉
    順）才有此等業務等語（筆錄卷一297頁）。(2)證人天○○
    、巳○○、癸○○、宇○○、Ｗ○○均證稱：伊等任職南吉
    公司期間，均曾奉派以出差名義前往大陸，機票則是南吉公
    司支付等語（筆錄卷0000-000、255、281頁；卷三57、91
    頁；卷四431、437-438頁）。(3)其中證人天○○復曾受申○
    之指示「出差」前往負責上海吉泰公司之建廠評估、遴選土
    建廠商及設備安裝，並前往負責安徽吉順公司之建築監工，
    又曾多次率領臺灣技師至大陸各公司維修機械設備（偵五卷
    198頁、筆錄卷一292、296-297頁）。(4)證人巳○○也曾於
    84年間前往安徽吉順公司計算該公司生產過程之成本，並在
    該公司見到南吉公司過往使用之模具與機器設備（筆錄卷一
    245、254-255頁）。(5)證人宇○○並證述：任職南吉公司期
    間，大約一年出差前往安徽吉順公司、上海吉泰公司及張家
    港吉順查帳一次，且均經申○、玄○○及亥○○之同意等語
    （筆錄卷0000-000頁）。(6)證人Ｗ○○亦曾依據總經理申
    ○之命令將南吉公司之模具運往安徽吉順公司及上海吉泰公
    司（筆錄卷0000-000頁）。(7)雖證人宇○○於偵查中證稱
    大陸地區之公司亦有為南吉公司投入大陸公司的設備匯回資
    金，但亦證述「在90年底開始，南吉公司運到大陸的產品及
    設備價值與匯回的資金就不相符」等語（偵六卷26頁），故
    其所證「匯回之資金」，是否為買賣之價款，即有可疑。(8)
    綜上，顯見南吉公司與前揭大陸之公司業務緊密相連，非屬
    一般供應商與客戶間之互動模式；且前述大陸公司之資金匯
    返南吉公司，並非一般買賣行為之付款過程，否則南吉公司
    斷無在資金往返失衡之情形下，繼續匯款並提供模具、機械
    設備、人力資源至大陸地區之公司。
  證人即管理部經理巳○○於審理時證稱：卷附廿三份人事應
    徵資料所示之人員（人事資料外放證物袋），均係伊經手應
    徵手續之後，派駐在大陸地區工作。該等人員前往大陸之原
    因乃大陸方面欠缺模具師傅。上開人員的薪水是以南吉公司
    、南慧公司、南吉公司會計鍾雅惠個人等名義匯款進入其等
    帳戶，工作人員都是由南吉公司訂購並支付機票（筆錄卷0
    000-000、386-387、394頁）；其證言核與人事課長丁○○
    所證：上開人員均係南吉公司應徵後派駐在大陸人員的人事
    資料，其等前往大陸之機票是南吉公司人事小姐打電話訂購
    ，並由旅行社向南吉公司會計部門請款，薪水則是由南吉公
    司以南慧公司之支票直接匯款至派駐大陸人員臺灣的帳戶等
    語（筆錄卷二43-44頁、卷四335頁），大致相符；並與證人
    午○○（財務組人員）證述：有部分南吉公司派遣到大陸工
    作的員工也係由伊轉帳薪資等語吻合（筆錄卷一301頁）。
    上情並有派駐大陸人員Ｌ○○申用之中國信託商業銀行臺南
    分行帳戶存摺影本顯示自90年8月14日起至91年5月9日止，
    按月均有南慧公司、午○○（存摺誤載為程梅龍）、鍾雅惠
    （即巳○○所述之南吉公司會計）匯款入帳之紀錄存卷可參
    （筆錄卷0000-000頁），自堪信實。被告申○方面雖另提
    出前揭廿三份人事資料中，應徵者吳文虎等十七人與上海吉
    泰公司所訂立之勞動合同（書狀卷四67-109頁），但該等人
    士於南吉公司應徵時，均一併提出存摺影本、部分並註記派
    駐上海吉泰公司（見外放之人事資料原本），顯係供應徵其
    等之南吉公司匯入薪資之用，是該等人士到達大陸之後，另
    與上海吉泰公司簽訂勞動合同，諒係為明定大陸工作期間勞
    資雙方之權利義務關係，不能據以認為該等十七名人士並非
    經由南吉公司行政部門所招募並支付薪資之員工。此節已足
    顯示，上海吉泰公司所屬員工部分來自於南吉公司所招募並
    支付勞務報酬，核與通常代辦徵募員工情形炯然有別。
  證人癸○○復於偵查中進而證述：南吉公司曾安排鼎宸公司
    維修廠商於90年6月11及15日派遣維修員王駿鵬、吳慶陞前
    往安徽吉順公司維修故障之雕刻機、又於90年5月下旬，從
    南吉公司桃園倉庫，以海運方式將蝴蝶補土三組、立可劃二
    十瓶等物料，送至上海吉泰公司；且將鍋爐及液下泵以海運
    方式運至安徽吉順公司。伊並曾依奉申○之指示「出差」前
    往安徽吉順公司製作採購流程等語（偵二卷89-90頁、筆錄
    卷二57頁、筆錄卷三89-92頁）。該證人並於審理中證稱：
    吳慶陞及上述採購費用均由南吉公司支付，因為伊所管理之
    採購課有作請款之動作等語（筆錄卷三90頁）。其證述內容
    ，亦與證人Ｒ○○○（成品課組長）所證：採購之物完成後
    ，由伊所屬之成品課負責裝櫃，南吉公司裝櫃模具、機械，
    還有一些小東西，如衛浴設備、拜拜用的祭祀用品到大陸的
    公司，其中機械，包括雕刻機等語（筆錄卷0000-000頁）
    ，部分吻合。復與證人黃天南證稱：伊係根據總經理申○之
    指示，在需要時運機器設備前往安徽吉順公司或上海吉泰公
    司，此部分並沒有經過業務部門，時間從80幾年就有運往大
    陸，一直到公司倒閉之前等語相符（筆錄卷二17-18頁）。
    如果安徽吉順公司及上海吉泰公司係被告申○獨資所設立，
    而與南吉公司毫無關聯，南吉公司之實質上總經理申○竟然
    直接指示該公司採購課人員運補物料設備挹注大陸之公司，
    顯然不符常情。
  證人甲○○證述南吉公司之股東會，實質上都是家族成員喊
    一喊的家族會議（筆錄卷三162頁），核與被告申○所供相
    符（筆錄卷四19頁），亦與證人宙○○所證「南吉公司他們
    的認知就是他們的家族，開股東會他們也是只有通知原始股
    東而已」，其他的人不會聯絡等語吻合（筆錄卷四402頁）
    。而南吉公司除以下所述90年10月7日股東會之外：(1)證人
    乙○○另證述：要投資大陸公司之前，有開過股東會，在會
    議中申○說要去大陸設廠投資，因為那邊成本較低，可以賺
    錢。大陸設廠之後，申○又說公司要買機具等，需要股東出
    錢讓公司週轉。申○說的意思意即大陸公司的資金及機具都
    是由南吉公司出的（筆錄卷一326頁）。(2)證人巳○○另證
    稱：曾在南吉公司之股東會議及內部會議聽聞被告玄○○提
    及大陸之公司均為南吉公司所投資，當時提及此事者，有被
    告申○、亥○○及玄○○，當申○聽到亥○○及玄○○的報
    告轉投資時，並沒有反駁等語（筆錄卷一第252-253頁）。
    (3)證人天○○並陳述：84年股東會上申○及亥○○有說到去
    大陸設廠，但沒有具體說要以何種方法投資大陸（筆錄卷一
    303頁）.... 在開股東會的時候，玄○○跟申○經常有意見
    不一的有時候，一個（申○）要投資，一個管錢的（玄○○
    ）說投資太多，結果申○仍然繼續投資等語（筆錄卷四352
    頁）。(4)由此可知，南吉公司早於84年間，即著手於投資大
    陸公司，並持續於公司內部爭執是否持續投資及投資規模。
  南吉公司內部，為討論是否繼續投資大陸方面之公司，而於
    90年10月7日召開大股東會議（家族會議），該次會議乃證
    人林建州（被告壬○○○之子）紀錄，依簽名所示與會人為
    被告申○、玄○○及亥○○（時任南吉公司董事長）；證人
    （林）黃美珠、天○○、甲○○，其中擔任主席之被告申○
    、被告玄○○及證人壬○○○分別發言如下：
    申    ○：不想做，詳如說明。
    玄 ○ ○：股東股本只拿2860萬元，其他為股東借款，不認
              為有做假帳。
    壬○○○：上海廠由主席承接，從股份內計算，差額多退少
              補。
    玄 ○ ○：如上述成立，土地及馬來股票價值如何計算？
    申    ○：上海廠，地上建物完成，可由股東同意借款。
    玄 ○ ○：張家港考慮處分賣出，另各廠財務獨立區分清楚
              。
    玄 ○ ○：上海廠及宏旭投資案由主席接手，進行無計名投
              票，結果同意八張，不同意一張，廢票三張，同
              意由申○接手『結算日期訂於90年10月31日』
    附帶決議：上海廠自即日起，不再進行資本支出。分割後除
              外。
    申    ○：告之注意要點，飛彩洪廠長明年調離租用廠房，
              恐有意外，特別小心，要提早對策。同業億升已
              在崑山設廠八十畝地，負責人姓吳，要特別注意
              。同業更發公司在中國有八個佈點。
    （會議紀錄附於偵九卷58頁）。並且：(1)上開會議中確有討
    論南吉公司投資之「上海廠」由申○接手乙節，亦據證人林
    建州證述綦詳（偵三卷第29頁）。(2)曾經在場列席參與該次
    開會之證人乙○○亦證述：當日之會議確係由申○擔任主席
    ，紀錄中第一句記載申○稱「不想做」，是指稱「股東如果
    不出錢，他就不想做了，因為沒有資金可以週轉」，當日好
    像決議將臺灣部分給黃清河，大陸部分分給申○，最後因帳
    目不清無法分出，該次股東會有要求作流水帳，原因是要將
    臺灣公司與大陸投資的公司拆開，所以必須要先把帳分別弄
    清楚等語（筆錄卷0000-000、329頁）。(3)在場與會並參與
    討論之證人壬○○○並證稱：當日開會的原因是大伯（申○
    ）和小嬸（玄○○）常常在吵架，於是伊就說：「你們乾脆
    分一分，看誰要哪裡分一分」、當時亥○○在安徽、申○在
    上海... 當時開會時已知道南吉公司有投資大陸公司等語（
    筆錄卷0000-000頁）。(4)與會之證人天○○亦證述：這次
    的開會重點是申○要繼續投資，如果不投資他就不要做了。
    但是在會議上變成決議說，上海要讓他做，其他的南吉要留
    著自己做，要把上海讓給申○自己做。也就是要將上海（吉
    泰）跟南吉切割，這一部份的，他在說的意思是要做出這些
    帳。他要權利切割，因為剛開會不可能馬上做，他重點是要
    把帳跟南吉分開，因為主席申○要繼續投資，所以要將上海
    讓給他自己做。但當時所有的公司的帳、不是只有流水帳都
    還沒有做，所以未執行，當時股東會並無人發言反對投資上
    海吉泰公司，「因為反對也沒效，講也沒效」等語（筆錄卷
    四355、359-340、363、366頁）。(5)證人甲○○係被告申○
    之女婿，於本案對被告申○之立場均甚友善，其亦證述：玄
    ○○他並沒有按照這個會議記錄提出公司的流水帳出來，當
    時有講由申○接手上海的，至於事後有無這樣子做，伊就不
    太清楚等語（筆錄卷三164頁）。(6)依此部分證據推論，足
    認及至90年10月7日為止，上海吉泰公司確屬南吉公司所投
    資，否則當日之南吉公司內部股東絕無必要與立場討論南吉
    公司是否繼續投資上海吉泰公司，以及二者之間將如何分割
    之議題。
  此外：(1)證人宇○○雖於審理初時證稱：「南吉公司沒有對
    那邊投資」（筆錄卷一264頁）、張家港吉順公司則是安徽
    吉順公司和江蘇牡丹汽車廠合資（筆錄卷一265頁），但其
    仍認為南吉公司的負責人或股東對於大陸的公司有『掌控權
    』，並曾計畫將安徽吉順公司、上海吉泰公司及張家港吉順
    公司規劃成南吉公司轉投資的公司（筆錄卷一265頁）；其
    又證述大陸方面的公司及至89年間為止，都有正常支付價款
    ，但是均未約定支付貨款的期限，90年之後，也是有匯款回
    來臺灣（筆錄卷一266頁），但南吉公司對國內一般廠商均
    有訂定付款期限，時間大約三、四個月等語（筆錄卷一283
    頁）。且進而證述：安徽吉順公司、上海吉泰公司及張家港
    吉順公司雖然是申○兄弟以個人名義投資，但實質上等於是
    臺灣南吉公司的關係企業，伊曾向申○及亥○○建議將大陸
    投資的三家公司改由臺灣南吉公司的轉投資公司，但仍停留
    在規劃中.... 為了便於管理及整個集團的發展，所以伊建
    議大陸三家工廠應該納入臺灣南吉公司體系運作，公司也朝
    此方向進行，因此伊曾於87、89及90年間在亥○○的核准下
    ，四度前往大陸該三家工廠，其中二次和簽證會計師事務所
    查帳人員一起，去大陸之目的係瞭解大陸三家工廠之現況、
    資產、設備、管理制度以做為規劃大陸三家工廠為臺灣南吉
    公司轉投資之資產清理等語（偵六卷25-26頁、本院筆錄卷
    一265頁）.... 規劃轉投資之方法為：先健全三家公司的帳
    ，以利評估該等公司的資產淨值，再由南吉公司以資產淨值
    合理的買價買上海吉泰、安徽吉順、張家港的股權（筆錄卷
    一28 4頁）... 大陸公司會計正常化之之後，南吉公司這邊
    有向投審會申請許可透過第三地投資安徽吉順公司（筆錄卷
    四34 1、348頁）。該證人所述查帳之情形，核與被告申○
    所供：有叫（同意）會計師或會計人員前往大陸的三家公司
    ，但有無查帳伊不清楚，因為伊未受告知云云（筆錄卷四75
    頁），部分相符。(2)證人癸○○證稱：「我當時在公司擔任
    採購，有的東西要採購到大陸，發票開給南慧或南吉公司，
    而且進來的單據不可寫大陸用，這點我有請教亥○○和玄○○，他們告訴我當時沒有三通，文件要切割清楚，雖然大陸
    的公司是臺灣南吉公司投資的，但文件上還是要做區隔」，
    伊亦曾聽聞被告申○及其妻黃王月鳳述及此事等語（筆錄卷
    三63-64頁）。(3)證人巳○○復證明：伊受申○及亥○○之
    指示，在臺灣透過專辦商標事宜的中友公司向商標局聲請認
    證，把資料寄到大陸去，向大陸相關單位提出報備，大陸核
    准後，授權大陸的安徽吉順公司使用南慧公司的商標等語（
    筆錄卷0000-000頁）。(4)證人即南吉公司之債權人乙○○
    、吳木村及丙○○亦於偵審中一致證述，申○、亥○○及玄
    ○○等人向伊等借款之其中部分原因，乃「投資大陸之公司
    需要增資或擴廠」等語（偵三卷21、24頁；筆錄卷一228頁
    ）。其等證言與證人林川雄（前安徽吉順公司之董事）所述
    ：及至89年間，伊因瞭解南吉公司之財務情況，認為南吉公
    司投資太多，後來會無法收尾，乃向玄○○表示不願擔任安
    徽吉順公司董事之意思等語，互核大致相符（筆錄卷二280
    頁），益徵安徽吉順公司確係南吉公司出資設立之公司。(5)
    證人即同案被告黃○○（申○之妹婿）亦證陳：伊依據被告
    申○之指示多次匯款，金額達美金130萬100元，該等金額乃
    南吉公司投資安徽新鴻發公司讓資本到位作為驗資證明而匯
    款等語（本院筆錄卷0000-000頁）。(6)證人丙○○與未到
    案被告亥○○於92年5月14日下午10時35分電話通話中，丙○○詢問被告亥○○「（上海）資金都是從安徽拿過去？」
    ，被告亥○○答以：「對啊！！都是從安徽跟臺灣拿過去的
    」。丙○○再詢問「你現在安徽那邊有250副模具，這些都
    是從臺灣運過去的嗎？」後，被告亥○○答以：「對啊！大
    部份九成都是臺灣運過來的，我要離開臺灣時，九成模具是
    臺灣的」（筆錄卷三22頁，勘驗筆錄見同卷7-9頁）。(7)上
    情均足以進一步證明上述大陸公司，均係南吉公司投入資產
    、技術及勞務之後，始能成立進而營運發展。
  被告申○於90年9月11日致函被告玄○○，略謂：臺灣的模
    具開發已無保留之必要，建議移到「上海」集中管理，以減
    少倉庫費用及人事費用的支出，「全部由上海及安徽來承擔
    」，模具做好再轉售臺灣等語（偵九卷57頁），足認書寫該
    封信函時，被告申○亦承認該等位於大陸安徽與上海之公司
    ，與南吉公司係處於「得以相互替代產能、倉儲與人事費用
    」之情況。被告申○復供稱：安徽吉順公司、上海吉泰公司
    及上海宏旭是伊『獨自出資』，並無馬來西亞及大陸方面之
    資金加入等語（筆錄卷四37、38、42頁、卷六67、70頁）。
    是以被告玄○○所供：安徽吉順公司、上海吉泰公司及安徽
    新鴻發均屬南吉公司獨資投資之公司等語（筆錄卷四123頁
    ），就大陸及馬來西亞方面並未參與投資該等公司乙節，即
    堪認與事實相符。又證人玄○○並證稱：投資大陸公司之時
    ，肇因於政府未開放大陸投資，所以匯出而投入之資金，帳
    上只能掛「應收帳款」，而不能以「長期投資」之會計科目
    入帳等語（筆錄卷四188頁），此部分證詞符合我國政府未
    開放大陸投資之時，民間廠商背地投資大陸商業活動之經驗
    法則，亦堪採信。如此即得合理解釋何以南吉公司之資產負
    債表及年度財務報表未見「投資大陸」之會計科目記載。
  曾經任職於南吉公司之諸多證人既一致證述前揭大陸公司之
    設備、資金、技術勞務來自南吉公司，且該等公司設立之後
    ，南吉公司非但以自己之資源（員工人力、資金含機票費）
    繼續挹注該等大陸公司，復一再依被告申○之指示為之徵募
    員工且付給薪資；被告申○及玄○○、亥○○復多次在家族
    股東成員之會議或其他場合，向外表示該等大陸之公司係南
    吉公司所投資；而南吉公司家族股東成員會議亦能切實討論
    南吉公司與大陸公司之分合關係，並進而要求所屬經理人往
    來查帳以利大陸與臺灣方面之整合。依上各情，參以被告申
    ○及玄○○亦一致供稱上述大陸公司並無大陸及國外資金之
    投入乙節，該等公司原均係南吉公司獨資設立與經營，已甚
    明確，而堪認定。
  (二)關於違法將公司資產投資大陸是否即屬侵占行為：
    按投資行為與侵占行為雖均有資產轉移之外觀，但二者炯然
    有別。投資行為乃主觀上基於商業判斷，而為資產投入冀求
    創造利潤之舉措；侵占行為則係出於為自己或第三人不法所
    有意圖而為奪取他人財物之行為。投資行為主觀上並無不法
    所有之意圖、亦無「有去無回」之奪取財物故意，客觀上可
    能創造利潤；侵占行為則不可能期待創造利潤或回饋原資產
    所有權人，不可不辨。縱然行為時國內法令尚未開放大陸地
    區特定之行業、技術、金額限度之投資，而為違背法令之投
    資，亦屬是否違反其他法律規範應否接受該等特定法令接受
    處罰之問題，而與刑法上背信或侵占罪名無涉。本院認為斷
    難僅因「政府未開放大陸投資」，遽認決定投資大陸之經理
    人或負責人涉犯背信或侵占罪責。蓋違法投資大陸，或可能
    對國內政治、經濟產生負面效應，但對於商業體（公司）之
    長遠發展而言，未必屬「有害或不利益於公司之行為」。除
    非經證明有惡意掏空之情形，否則不能逕以侵占罪名相繩。
    職是之故，上述大陸公司既為南吉公司全額投資，南吉公司
    之代表人或經理人將公司資產移往該等公司，即非侵占犯罪
    ，而屬不罰之行為。
  (三)從犯部分：
    次按刑法上之從犯，因幫助正犯而成立，苟無正犯之存在，
    即無從成立從犯（最高法院69年度臺上字第649 號判決參照
    ）。就南吉公司以公司資產挹注上述大陸公司之部分，經起
    訴為正犯之被告申○、玄○○及亥○○既經認為不成立業務
    侵占罪，被訴幫助其等業務侵占之被告酉○○及壬○○○即
    無成立犯罪之可言。此外：
  前南吉公司職員即證人宇○○、子○○、癸○○均證稱：壬○○○未曾任職於南吉公司等語（筆錄卷一275、335頁，筆
    錄卷二53-54頁）。
  前南吉公司之會計即證人宙○○證述：未曾見過被告壬○○○參與匯款到大陸的事項（筆錄卷一161頁），核與證人玄
    ○○所述情形相符（筆錄卷四267頁）。
  證人午○○證述：在南吉公司退票前五、六年來，與銀行往
    來時，南吉公司有使用酉○○及壬○○○的帳戶，伊依照玄
    ○○指示之匯款，都是南吉公司之資金往來，但使用之前，
    不會知會酉○○，存摺及印鑑章都由玄○○保管等語（筆錄
    卷一299、303頁）。
  證人玄○○則陳證：伊可確定被告酉○○及壬○○○知悉並
    同意開戶交南吉公司使用，且知悉該等帳戶用於沖帳、匯現
    金至大陸使用。但其二人不知道逐筆匯款情形以及如何轉帳
    等語（筆錄卷0000-000、141、268、270頁）。
  至於上開帳戶之資金往來情形，亦有中國國際商業銀行臺南
    分行函附酉○○、壬○○○帳戶交易明細表暨轉帳、買匯、
    匯兌資料影本附卷可資查核（調四卷1-87頁）。
  綜合上述供述證據，可知被告酉○○及壬○○○僅係單純同
    意南吉公司使用其等帳戶作為與大陸資金往來匯款之用，至
    於其等是否存有幫助犯罪之意思，則欠缺具體事證可憑認定
    ，益徵該二人此部分無從認定有罪之事實。
四、《詐欺取財部分》
  (一)檢察官認為被告申○、玄○○、亥○○等三人向外舉債所施
    用之詐術，分別為：(甲)「假借南吉公司股票將在國內證券交
    易所掛牌上市（櫃）名義」、「高鐵土地補償金可償債」等
    事由，向員工、民間、地下放款借款；(乙)以員工宙○○、巳
    ○○、Ｘ○○、陳清順等人充當人頭分別設立南慧公司、慧
    毅工業社、祥慧公司、葉華公司，大舉向國內各金融機構貸
    款或向往來廠商進貨（見起訴書第5頁）。爰依檢察官上述
    認定論述如下：
  證人宙○○雖於偵查中證述：「南吉公司已公開發行股票，
    申○私下販賣股票給員工」（偵五卷80頁），且於審理時證
    稱：南吉公司對外有向員工釋股，並且出售股票等語（筆錄
    卷一154頁）。但股份有限公司「向公司員工釋股」，乃常
    見且合乎法律規定之行為（公司法第167條之2參見），故證
    人宙○○前揭供述，尚難認為帶有負面法律評價之不利於被
    告證據。
  證人宙○○、丙○○雖在審理中證陳：南吉公司並未經核准
    上市或上櫃等語（筆錄卷一154、225頁）。但證人丙○○亦
    證述：不清楚南吉公司未能上櫃之原由為何（審理卷一229
    頁）。惟證人宇○○則於偵查中證述：南吉公司在89年間已
    順利經證管會核准公開發行等語（偵六卷第25頁），並於審
    理時結證：伊任職南吉公司之原因，乃玄○○告稱南吉公司
    準備要上櫃，需要整頓，在伊任職期間，南吉公司確有上櫃
    的打算，並積極準備上櫃事宜，公司之董事會亦有作決議（
    筆錄卷一270、277頁、筆錄卷四346頁）。其證言核與證人
    丁○○亦所證：「券商有來公司輔導」等語相符（筆錄卷二
    47頁）。顯見南吉公司的確曾經投入人力物力申請准許公開
    發行及上櫃，如此該公司負責人及高層經理人以即將准許上
    櫃為由向外借款，即難評價為虛偽不實之詐術。
  本件依據起訴書犯罪事實欄之記載，並未明確敘述被告申○
    、玄○○、亥○○等人依何等詐術，以南慧公司、慧毅工業
    社、祥慧公司、葉華公司名義向國內各金融機構詐貸款項。
    且除下述證人庚○○未經具結之無證據能力陳述外，復未提
    出任何具體證據以資證明上開被告以該等所謂人頭公司向銀
    行貸款涉及施詐行騙，甚而本案卷內復無各別貸款之資料可
    供查對，此部分檢察官之舉證顯有未足。
  起訴書就被告申○、玄○○、亥○○詐向銀行貸款所舉之證
    據，僅引述證人庚○○於偵查中提及：「（庚○○扣押物編
    號15「金融聯合徵信中心公文」）這份公文係金融聯合徵信
    中心發給各行庫之傳閱公文，我看到該公文後即打電話給申
    ○並指責申○為何南吉公司亥○○會製作假出口押匯單據詐
    騙銀行。申○即要我將該公文傳真給他看，於是我即將該公
    文傳真至上海吉泰公司給申○參考。因此該份公文會在申○
    交給我保管的資料中」等語（偵五卷第71-72頁）。然證人
    庚○○為上述陳述時，係以被告身分應訊，且未經檢察官告
    以將轉換為證人身份，復未經具結，該部分供述對於被告申
    ○、玄○○而言自無證據能力，而無從據為對該等被告不利
    事實認定之基礎。其次，檢察官復未主張以前揭庚○○扣押
    物編號15之「金融聯合徵信中心公文」據為本案起訴之證據
    （見起訴書第91-96頁）。再者，該份金融聯合徵信中心之
    公文，除提及南吉公司曾以偽造提單向交通銀行臺南分行押
    匯貸款之外，並無具體事證足以證明該等公文所述事實為真
    ，自難以一紙片面之審判外書面陳述率認上開被告涉犯詐欺
    行為。
  至於起訴書所指向「向往來廠商大舉進貨」乙節，則完全未
    見檢察官提出證據。各被告與證人於調查、偵查及審理中，
    亦全無此部分指證，復未見相關非供述證據以憑認定，此部
    分犯罪事實之描述，應有誤會，當然無從為嚴格之證明。
  綜上各節，檢察官據以起訴之「偽以上市上櫃之名借款」經
    核確有其事；「以人頭公司向銀行詐貸款項」及「向往來廠
    商進貨」，則缺乏積極事證以資證明。
  此外，(1)證人宙○○則證述：南吉公司早自84至86年間即開
    始向伊所屬家族成員借款（筆錄卷四389頁），更足以證明
    南吉公司所屬人員向宙○○家族成員借款之時，確有意將借
    款投入公司經營與投資，否則絕無延至91年間始行倒債脫產
    之理。(2)因南吉公司確有投資前述大陸方面之公司，已經認
    定如前，故證人乙○○、吳木村、丙○○、宙○○於偵審中
    一致證稱：申○、亥○○及玄○○等人向伊等借款之其中部
    分原因，乃「投資大陸之公司需要增資或擴廠」等語（偵三
    卷21、24頁；筆錄卷一228頁、卷四394頁），更足以證明南
    吉公司之負責人與經理人向該等證人以「投資或增資大陸公
    司」為由借款，並非施詐而係實情。證人乙○○於審理中並
    敘及：南吉公司向伊借款後於88、89年間償還過一、二百萬
    元，還了之後再借等語（筆錄卷0000-000頁），此等有借
    有還之借款過程，益證借款之初並無不法所有之意圖。(3)南
    吉公司於退票之前，多係以上海商業儲蓄銀行臺南分行第
    00000000000000帳戶支票向外借款，此依被告寅○○處理債
    務之後，所取回之支票以該帳戶支票最多即可窺見（書狀卷
    二18-104頁），而該等帳戶於退票前夕之91年5月2日至同年
    月22日止，計已供兌現1億8744萬8800元，有該帳戶存款對
    帳單可稽（書狀卷0000-000頁），顯見經營南吉公司之被
    告申○、玄○○及亥○○等人，確於該公司退票前亟力使公
    司能夠繼續營運，益證其等為南吉公司之經營與投資而借款
    ，並無施詐之故意。
五、《結論》
    據此而論，起訴書犯罪事實一所起訴之被告及事實，經核均
    無從證明犯罪。
肆、【犯罪事實二部分】
一、此部分之犯罪事實，除已經論罪科之被告申○侵占附表所示
    模具、機械設備與物料外，檢察官亦起訴三大部分，分別為
    ：(1)被告玄○○、亥○○與已論罪科刑之被告申○共同業務
    侵占附表所示模具，因認被告玄○○犯刑法第336條第2項之
    業務侵占罪嫌。(2)被告癸○○、甲○○幫助上開業務侵占之
    共同正犯遂行侵占行為，是認被告癸○○、甲○○二人為上
    述罪名之幫助犯。(3)被告己○○將已收取之南吉公司貨款，
    匯至當鋪業者Ｑ○○指定之帳戶以取回遭其等強搬扣留之模
    具、機械設備與物料，亦為刑法第336條第2項之業務侵占罪
    之幫助犯。(4)被告卯○○提供帳戶以供被告己○○為前述匯
    款行為，同為刑法第336條第2項之業務侵占罪之幫助犯（見
    筆錄卷一10-11頁）。
二、訊據被告玄○○、癸○○、甲○○、己○○及卯○○亦均堅
    決否認共同或幫助侵占如附表所示模具、機械設備及物料。
    其等個別辯詞如下：(1)被告玄○○：南吉公司退票之後，關
    於公司模具及機械設備等資產，均係由被告申○一手主導，
    伊與被告亥○○當時均被架空，而無主導決策之權能，故伊
    並無權掌握決定如附表所示物品之處理方式等語。(2)被告癸○○：關於如附表所示物品，伊悉依南吉公司之總經理申○
    之指示辦理，在伊心目中，南吉公司與大陸之安徽吉順公司
    、上海吉泰公司均係南吉公司之產業，伊並無意識到將該等
    資產出口運送到上述大陸公司可能涉及侵占犯行等語。(3)被
    告甲○○：伊只是受南吉公司業務經理辰○○告知部分模具
    已經出售予國外廠商嶸順公司，故而將部分模具搬離南吉公
    司以利出貨，並非故意侵占南吉公司之模具。況且伊亦未參
    與將該等模具及機械設備運離臺南縣境輸往北部及裝櫃出口
    之事宜，伊並無幫助侵占之意思與行為等語。(4)被告己○○
    ：伊係受南吉公司負責人層級即被告申○、玄○○及亥○○
    等三人之託而代為處理債務清償事宜，並未插手模具等資產
    之處置，亦不知悉南吉公司內部人員有侵占之行為，伊並無
    幫助侵占之犯意等語。(5)被告卯○○：伊係單純依其配偶即
    己○○與同案被告辛○○之要求而提供帳戶並協助其等匯款
    使用，並未意識到如此可能涉及幫助他人犯罪等語。
三、附表所示之遭運往安徽吉順公司及上海吉泰公司之模具、機
    械設備與物料，部分來自南吉公司與當鋪業者Ｑ○○和解並
    清償債務後經潘順金返還、部分係前經甲○○藏放他處。該
    等清償Ｑ○○之資金，部分係被告申○自大陸匯款、部分則
    係南吉公司退票後所收取之貨款。而附表所示物品，最後係
    遭被告申○所侵占，已經認定如前，不再贅述。
四、《被告玄○○部分》
    如前揭有罪判決部分所述，在南吉公司退票之後，參與處理
    如附表所示模具、機械設備及物料之人，除已經認定觸犯業
    務侵占罪之被告申○之外，計有被告甲○○、癸○○及證人
    Ｑ○○與Ｎ○○，其等證述關於附表「模具」（事實上包含
    機械設備與物料）之處理過程，均未提及被告玄○○曾經參
    與其事。其中證人癸○○進而證述當時均係依照被告申○之
    指示行事（偵三卷87頁、筆錄卷三50頁），且提及被告玄○○並不贊成將模具運往大陸地區等語（筆錄卷三94、96頁）
    ；證人Ｑ○○則指證：南吉公司退票後該公司係總經理申○
    委託己○○、寅○○等人前來協商等語（偵二卷111頁）；
    證人Ｎ○○則證稱與之連絡之人係申○，並於電話中告稱癸○○將會前來處理等語（偵六卷4頁、筆錄卷0000-000頁）
    。故被告玄○○辯稱並未參與附表所示物品出口大陸，應屬
    可信，如此即無從認定該被告與被告申○共同侵占附表所示
    模具、機械設備及物料。
五、《被告癸○○、己○○、卯○○部分》
  (一)本件依據證人Ｎ○○前揭證詞，可知係被告申○先行委託該
    證人處理模具出口事務，並告稱癸○○將前來與其接洽後，
    被告癸○○始行出現，足見被告癸○○係於被告申○決定將
    附表所示物品運至大陸地區後，始受被告申○之指示而執行
    出口事務。
  (二)至於被告己○○與其妻即被告卯○○，本案相關證人均未證
    述其等參與任何與附表所示物品出口有關之行為。
  (三)清償Ｑ○○之資金既有部分來自南吉公司退票後收取之貨款
    ，則被告己○○與卯○○所參與「將南吉公司退票後所收貨
    款匯入Ｑ○○指定帳戶」之行為，應係南吉公司得以取回遭
    Ｑ○○扣留模具等物品之清償債務行為。換言之，該等被告
    之清償匯款行為，乃「協助南吉公司取回模具、機械設備及
    物料」之「有利於南吉公司保全財產」行為。至於該等遭扣
    留之物品回歸南吉公司之管領後，進而如何處置，依卷存事
    證，尚非被告己○○與卯○○所得聞問。職是，必須有充足
    之事證，始能證明被告己○○、卯○○參與清償Ｑ○○債務
    之時，已心知被告申○即將侵占該等物品。不能僅以該等被
    告協助取回遭Ｑ○○扣留之模具等物，即遽認其等對於被告
    申○之侵占行為瞭然於胸，並提供犯罪之協助。
  (四)被告申○於南吉公司退票之後，仍係該公司實質上之總經理
    ，且大陸地區之安徽吉順公司與上海吉泰公司係南吉公司全
    額獨立投資公司，均如前述，如此更難期待被告癸○○、己○○或卯○○能夠警覺附表所示物品可能遭被告申○侵占。
    此外，此部分復無其他事證足以證明該三名被告知悉被告申
    ○侵占之犯意，是被告癸○○所辯：伊係依據被告申○以南
    吉公司總經理身份所為之指示而將附表所示物品運往大陸地
    區，伊心想大陸之公司與南吉公司並無區別；被告己○○與
    卯○○辯稱：不知被告申○有侵占之意思等語，即均足採。
    參以證人Ｑ○○證述伊認為癸○○、卯○○、癸○○、寅○○、己○○，和其接觸過程中，他們是為南吉公司處理事務
    ，而非為某個私人處理事務等語（筆錄卷二68頁），益證被
    告癸○○、己○○、卯○○等人並無為被告申○個人幫助犯
    罪之故意。
六、《被告甲○○部分》
  (一)被告甲○○於南吉公司退票後，將部分模具及機械設備搬離
    藏放，依起訴書所載，檢察官認係「為逃避債權人追討」（
    起訴書第6頁）。參以事實證明當時確有部分當鋪業者（包
    括Ｑ○○）前往南吉公司強搬模具及機械設備，可以合理推
    斷起訴書所載之「債權人」，乃該等可能強搬模具等物之「
    當鋪及地下放款業者」（起訴書統稱為地下錢莊業者）。此
    情可自證人辰○○結證：伊認為被告甲○○將南吉公司模具
    藏置他處，應該是為了避免地下錢莊的人搬走並保護公司的
    資產等語（筆錄卷一174頁）；證人丑○○所證：「因為那
    時候公司剛發生的時候，甲○○把模具拿去藏，放在那裡的
    時候，隔天是甲○○叫我們幫忙去清點，我們就還沒清點，
    清點一下下，人（當鋪業者）就來了我們就走了」等語（筆
    錄卷三218頁）；及證人寅○○證述：被告甲○○在關廟地
    區藏置模具之事為錢莊業者發現之後，錢莊業者有前往包圍
    並打算搬走等語（筆錄卷三329頁），獲得證實。故被告甲○○前揭藏放南吉公司資產之行為，實係「保全公司資產」
    之行為，而與被告己○○匯款清償以取回模具相同，屬於「
    有利於南吉公司保全財產」之行為。同理，亦必有充足之事
    證，始能證明被告甲○○從事藏放模具及機械設備之時，即
    心知被告申○即將侵占該等物品。不能僅以該被告上述有利
    於南吉公司之行為，而率認其知情並幫助被告申○侵占南吉
    公司財產。
  (二)況且，被告甲○○實際上除將原位於南吉公司廠房之模具及
    機械設備藏置他處之後，即未再參與將附表所示物品運送北
    上及清點後裝櫃出口之過程，此經證人癸○○（筆錄卷三62
    -63頁）及實際參與將附表所示物品裝運北上之Ｔ○○（筆
    錄卷二57頁、卷四375頁）、黃天南（筆錄卷二12頁）一致
    證述在卷。
  (三)本件被告甲○○既係出於保全南吉公司資產之目的而藏放模
    具及機械設備，亦無事證顯示該被告藏置上述物品之時已知
    被告申○存有侵占之企圖，該被告復未參與附表所示物品運
    送北上及裝櫃出口之過程，當然不能獲致有罪之確信。
七、《結論》
    起訴書犯罪事實二經起訴之被告玄○○、癸○○、甲○○、
    己○○及卯○○等人，依前述理由，均認為不能證明該等被
    告涉犯此部分被訴犯罪事實。
伍、【犯罪事實三部分】
一、此部分之犯罪事實，除已經論罪科之被告玄○○侵占被告己○○、辛○○管領之最後一筆南吉公司貨款外，另起訴：(1)
    被告申○、玄○○、亥○○共同侵占南吉公司退票後收取之
    貨款以及高鐵補償金共犯刑法第336條第2項之業務侵占罪嫌
    ，並再次敘及將南吉公司資產侵占掏空後移轉至大陸地區之
    公司、(2)檢察官認為起訴書所載人頭帳戶提供被告申○、玄
    ○○、亥○○等人「交叉匯款、逃避資金追查」，以利侵占
    南吉公司之貨款。故認為被告癸○○代覓並使用人頭帳戶；
    被告辛○○提供並使用人頭帳戶；被告辛○○、卯○○、丑
    ○○、寅○○提供人頭帳戶；及被告己○○、寅○○參與人
    頭帳戶間之匯款行為，均係業務侵占之幫助行為，而認被告
    癸○○、辛○○、卯○○、丑○○、寅○○、己○○係刑法
    第336條第2項之業務侵占罪之幫助犯。(3)被告酉○○提供人
    頭帳戶以供被告申○、玄○○及亥○○侵占高鐵補償金，亦
    涉犯幫助業務侵占罪（見筆錄卷一1-15頁）。
二、訊之被告申○、玄○○、癸○○、辛○○、卯○○、丑○○
    、寅○○、己○○及酉○○等人均堅稱伊等並未為共同或幫
    助侵占行為：(1)被告申○辯稱：南吉公司退票之際，伊人在
    大陸地區，並未參與涉入退票後所收貨款之處理。至於高鐵
    補償金部分，亦係南吉公司財務經理玄○○經手，伊未曾過
    問。伊並無侵占上述貨款及補償金等語。(2)被告玄○○則以
    ：南吉公司退票且伊出國後除電請己○○匯款港幣70萬元之
    外，未曾掌管南吉公司貨款。事實上伊於退票未久即遭申○
    架空，致未能過問南吉公司貨款等資金處理情形。而高鐵徵
    收土地所撥放補償金，部分係用於清償南吉公司積欠銀行之
    債務、部分係應申○之要求而將款項匯往上海吉泰公司以支
    付土地價款，伊並未侵占該等金額等語，資為抗辯。(3)被告
    己○○、辛○○、寅○○等則辯述：伊等受亥○○、申○及
    玄○○之囑，出面收取南吉公司貨款，該等貨款除全數用於
    清償南吉公司之債務，最後之剩餘款項，則悉依被告玄○○
    之命將之匯往香港。除該筆尾款之匯款外，伊等並未將南吉
    公司貨款匯往大陸等臺灣境外區域而使任何個人得以侵占入
    己。至於尾款部分，伊等認為既屬南吉公司之財產，債務處
    理告一段落之後，將餘款交付南吉公司重要家族成員，乃屬
    當然之理，伊等未曾思及該筆尾款可能遭到侵占，亦無幫助
    侵占之意思等語。(4)被告癸○○則以：伊受南吉公司董事長
    亥○○之託而向被告丑○○借用帳戶，係為避免當時為南吉
    公司收取貨款並處理財務情形之被告辛○○遭黑道騷擾，並
    無藉此侵占公司金錢之意等語置辯。(5)被告丑○○辯稱：伊
    因癸○○之託而出借帳戶，當時癸○○告稱自己遭南吉公司
    拖累，無從申請帳戶使用，故而請伊出借，伊並不知該帳戶
    係供南吉公司使用，如此自無幫助侵占南吉公司財產之認知
    等語。被告卯○○、酉○○之辯解同前，不再贅述。
三、此部分依據檢察官起訴書之記載，關於南吉公司退票後所收
    貨款部分，檢察官認為有「將貨款匯往大陸的關係企業侵占
    為己有」（起訴書第8頁第12頁）之行為，至於匯往大陸地
    區之手法，則係「反覆交叉匯款，以逃避資金追查」（起訴
    書第9頁第5行」。至於高鐵補償金部分，檢察官亦認同有少
    部分款項用以償還銀行債務，其餘皆不知去向，「部分並經
    由酉○○帳戶流入申○等人設於大陸之公司」（起訴書第9
    頁第7-8行），以下爰就前述檢察官之觀點分別論述之心證
    ，先予敘明。
四、《起訴所憑證據之評價》
    南吉公司退票後所收取貨款，有無匯往臺灣境外，乃偵查技
    術上極易查證之事實。然綜觀全卷，本件除92年1月23日被
    告卯○○匯款70萬元港幣至香港外，並無該等貨款匯往臺灣
    境外之具體證據，檢察官認被告等人「將貨款匯往大陸的關
    係企業侵占為己有」，除依據部分證人於偵查中漫言推測外
    ，恐係專指該等70萬元港幣款項（該筆款評價結果詳後所述
    ）。除此之外，此部分起訴事實即乏證據證明。其次，本件
    復未見檢察官於起訴書詳述資金往來情形，以說明如何得以
    認為被告等人有「反覆交叉匯款」之情形（如以犯罪事實二
    所述匯款至Ｑ○○指定帳戶之情形，均為單方向資金流向，
    尚難認為是『交叉匯款』），此部分檢察官之形式舉證尚有
    未足。再者，南吉公司所獲高鐵土地徵收之補償，究有若干
    金額流向大陸公司而遭侵占，若干金額用以清償銀行貸款，
    亦未見檢察官具體陳明事實與證據，此部分恐亦係僅依據部
    分南吉公司退票獲償無著之債權人無所根據之不利指證而為
    認定，亦難認為檢察官已盡形式或實質舉證之責。據此而言
    ，此部分犯罪事實除92年1月23日之70萬元港幣之匯款外，
    並無可能論科共同或幫助侵占罪責。
五、《被告申○、玄○○被訴侵占貨款部分》
  (一)南吉公司退票之後，負責前往各廠商收取之貨款，主要乃被
    告辛○○前往收取，或以其名義及帳戶經銀行托收兌現，而
    收取之貨款，則係被告辛○○及己○○負責資金往來之紀錄
    與交付，此經證人即寶崑公司實際負責人Ｆ○○及開億公司
    財務經理Ｃ○○分別證述明確（筆錄卷二99頁、調一卷156-
    157頁），並有維輪公司給付貨款本票影本七張存卷可參（
    調一卷144-146頁），且經被告癸○○、己○○供證在卷，
    且互核相符，復與被告寅○○所供證：伊與錢莊業者商談清
    償方式後，是己○○與林軒交付款項以供支付等語吻合（筆
    錄卷四497頁）。至於被告寅○○，無論依據起訴書所載之
    證據或調查之所獲，除可知悉被告卯○○或辛○○以其名義
    操作匯款外，均無其「參與實施匯款」行為之事證。是以被
    告寅○○並無操作匯款行為，應堪認定，如此被告寅○○應
    列為「提供名義匯款者」，而非操作匯款之人。
  (二)證人辰○○於偵查中所陳述被告辛○○等所收取的貨款「沒
    有流回南吉公司」之原因，乃因辛○○收款之後並未回到南
    吉公司，亦據證人辰○○於審理中證述綦詳（筆錄卷一179
    頁），是以尚難以該證人於偵查中未明究裡之片面陳述，遽
    入人罪。
  (三)至於被告辛○○、己○○等人於處理前述貨款之時，何以借
    用如起訴書所載為數甚多的人頭帳戶，被告辛○○、己○○
    及卯○○一致供稱是為了「避免黑道騷擾辛○○，為保護辛○○之人身安全」云云。然如果南吉公司退票後，初時僅使
    用被告辛○○之帳戶以供貨款金額進出，而使被告辛○○招
    致有黑道背景之債權人騷擾危及人身安全，被告己○○、卯
    ○○焉有提供其等子女Ｄ○○帳戶以供南吉公司使用，而使
    自己子女陷入等於同辛○○之人身安全風險，其等上開供述
    ，顯為卸責之詞，不應憑採。故證人玄○○所證：另覓帳戶
    收取貨款，乃「怕南吉的帳戶被人家查封掉」等語（筆錄卷
    四159頁），應較符合經驗法則而可信。簡言之，南吉公司
    於退票之後覓得諸多人頭帳戶之最主要原因，實乃「避免被
    追查得悉係南吉公司款項而遭債權人（包括銀行）查封」。
    如此檢察官認為人頭帳戶之目的，係「逃避資金追查」，即
    非無據。然而，南吉公司退票並停止營運之後，理論上該公
    司即應將全數資產供作全體債權人受償之總擔保。而「逃避
    資金追查」之目的，於退票之後雖均屬俗稱之「脫產行為」
    而應為負面之評價。但論理上及經驗上，可能係為侵占款項
    、可能係為處理亟待優先處理之債務、亦可能係為保存實力
    以待東山再起。侵占既非單一存在之可能，即有賴證據嚴格
    證明，始足認為參與其事者著手實施或幫助從事該罪行。
  (四)經查本件除前述70萬元港幣之匯款外，並無證據顯示南吉公
    司退票後之貨款流往臺灣境外，被告己○○於南吉公司退票
    後，被證實以可供其運用的貨款處理之事項，除前述清償當
    鋪業者Ｑ○○之鉅額債款外，另有：發放運費給搬運模具及
    機械設備與物料北上之司機、發放協助處理南吉公司事務人
    員Ｔ○○薪水、撥給祥慧及葉華公司員工薪水及零用金支出
    費用（Ｔ○○證詞、筆錄卷二52-54頁）。本案復有被告寅
    ○○所提出，經其與南吉公司債權人和解並為部分清償後，
    取回之票據245紙（票面總金額2億8804萬574元，見書狀卷
    二18-104頁）；以及開億公司財務部經理Ｃ○○於調查中所
    提供，被告辛○○前往開億公司收取貨款時提出之「委任授
    權書」所載：「受任人並應將收取之帳款繳回律師保管，以
    為公司重整等法律程序所需.... 」在卷可佐（書狀卷二
    18-104頁、偵一卷第41頁）。是以被告玄○○、己○○及辛○○所辯：貨款收款後，均用於清理南吉公司債務，即無非
    稽。據此，於查無其他積極據之情況下，即難認為除匯款予
    被告玄○○70萬元港幣外之貨款，已遭侵占，被告申○此部
    分及被告玄○○此部分除前述70萬元港幣中之新臺幣162萬
    3255元部分以外之被訴事實，犯罪事證均有未足。
六、《其他被告被訴幫助侵占貨款部分》
  (一)承上所述，可認代覓或提供人頭帳戶而未參與上述70萬元港
    幣匯款之被告癸○○、丑○○、寅○○，依幫助犯從屬於正
    犯之原則，即無幫助犯罪之可言。此外，證人癸○○復證述
    ：被告丑○○不清楚出借後伊使用帳戶之情形（偵六卷122
    頁），上開帳戶乃亥○○要求伊向洪某商借，以避免辛○○
    被黑道騷擾，且伊向丑○○告稱借帳戶係為供己之用等語（
    筆錄卷三58頁）。已足證明被告丑○○所辯：「不知帳戶係
    供南吉公司使用」為真，益證該被告並無幫助侵占之犯意。
  (二)末查被告己○○、辛○○既係受被告玄○○委託而收取南吉
    公司貨款並處理對外債務而管領該公司款項之人，其等因被
    告玄○○之要求，而於92年1月23日將其等管領之162萬3255
    元匯交南吉公司之財務經理即被告玄○○，即屬正常與正當
    ，尚不足以認為有何不法所有意圖或者幫助侵占之故意。證
    人玄○○雖證稱：伊致電己○○借款之時，曾經告知被告己○○借款70萬元港幣之目的乃為自己在香港開設香腸公司之
    用等語。惟被告己○○否認玄○○曾告知上情，且證人玄○○非無為自己卸責而作此陳述之可能，復無其他事證足以證
    明被告己○○確已知悉玄○○借款70萬元港幣之目的，依嚴
    格證明主義之要求，自難遽認被告己○○知悉上情而可能存
    有幫助侵占之認識，附此敘明。
七、《被訴共同或幫助侵占高鐵補償金部分》
    南吉公司負責人或高層經理人，於南吉公司退票之前，將南
    吉公司資產挹注大陸公司之投資行為，並非刑法上之侵占行
    為，已如前述。而南吉公司因土地遭徵收而獲得高鐵補償金
    之時間，係自89年6月28日至90年5月14日，此有臺灣土地銀
    行新營分行函附之南吉公司領取高鐵徵收補償金之支票影本
    六紙附卷可稽（偵八卷118-127頁），上述期間距離南吉公
    司退票時尚有一年，仍處於正常營運之際，此時南吉公司將
    前揭補償金用於大陸公司設立或營運所需，同不能認為係侵
    占行為。是以被告申○、玄○○及酉○○此部分被訴共同或
    幫助業務侵占，亦不成罪。
陸、【犯罪事實四部分】
一、此部分之犯罪事實，檢察官應係起訴四部分，分別為：(1)被
    告申○、玄○○、亥○○三人：共同偽簽丙○○、Ｅ○○、
    子○○、Ｏ○○之簽名以偽造89年（西元2000年1月20日之
    安徽吉順公司董事會決議（私文書），並持以行使變更安徽
    吉順公司之董事為丙○○、Ｅ○○、子○○及Ｏ○○，並由
    丙○○擔任董事長。並認此部分涉犯刑法第216、210條之行
    使偽造私文書罪嫌。(2)被告黃玄○○、亥○○、黃○○、寅
    ○○四人：利用被告申○於92年9月間返回臺灣住院開刀而
    將公司委由被告黃○○之機會，共同將安徽吉順公司及上海
    吉泰公司之股東即薩摩亞群島進成有限公司、維京群島聯合
    國際有限公司中原屬被告申○之股權轉讓予被告黃○○及寅
    ○○，並於同年10月起取得上述大陸公司及安徽新鴻發公司
    之所有權及經營主導權，而認該四位被告共同涉犯刑法第
    336條第2項之業務侵占罪嫌。(3)被告申○、未○○、庚○○
    三人：共同製作內容虛偽不實之92年（西元2003年）9月2日
    及18日授權庚○○擔任安徽吉順公司、上海吉泰公司及安徽
    新鴻發公司法定代理人之授權書，以及被告申○已於92年8
    月26日已將安徽吉順公司之母公司薩摩亞群島之進成有限公
    司所擁有之安徽吉順公司股權轉予其女兒Ｐ○○、戊○○、
    Ｊ○○○、陳龍川之協議書等在被告庚○○住處搜索扣得之
    業務上文書，因認該三人共犯刑法第215業務登載不實文書
    罪（起訴書犯罪事實欄未敘及有行使之行為，公訴檢察官嗣
    確認起訴事實及罪名均不包含行使行為）。(4)被告申○在大
    陸申告被告黃○○、玄○○、亥○○、寅○○及己○○、辛○○等人，至使該等同案被告遭大陸公安單位逮捕拘禁後，
    指使其女Ｐ○○重新將安徽吉順公司之名義更換為自己，而
    侵占南吉公司投資大陸之關係企業之「所有權及經營權」，
    而認被告申○此部分涉犯刑法第336條第2項之業務侵占罪嫌
    。上開第(1)(2)(3)項起訴之被告、事實及罪名之確認，已經受
    命法官於準備程序中與公訴檢察官確認在卷（筆錄卷一19
    頁），至於第(4)項起訴事實及被告，則明載於起訴書（第10
    頁第12行、第11頁9-14行、第101頁第1-4行）。
二、訊之被告申○、玄○○、黃○○、寅○○、未○○及庚○○
    均堅決否認涉犯上述罪行，並分別以下情資為抗辯：(1)被告
    申○：前述大陸之公司本即係伊所獨資設立經營，並無侵占
    與否之問題。伊於89年1月間，為了不將自己登記為安徽吉
    順公司及上海吉泰公司之董事，以避免「卡」到（責任），
    遂請被告玄○○向他人借名以供登記為董事，故上述丙○○
    等董事均係玄○○前往洽商尋覓，伊並不知道其中有無未經
    同意而簽名之情形，伊並無偽造文書之行為與認知。至於調
    查員在庚○○住處查扣之文件，乃伊委託他人所制作，且當
    時確有此等打算，並非內容虛偽不實之文件等語。(2)被告玄
    ○○：89年間安徽吉順公司係應被告申○之要求而變更董事
    及董事長，並由伊及被告申○之妻黃王月鳳分頭洽商同意擔
    任人頭之人。伊徵得在南吉公司工作之午○○及子○○之同
    意，其餘之Ｅ○○、Ｏ○○及丙○○均係黃王月鳳向其等徵
    詢，其中Ｏ○○係黃王月鳳的表弟、丙○○則係申○之老友
    ，伊亦無偽造他人簽名或文書之行為與意思。至於安徽吉順
    公司及上海吉泰公司則係被告申○於住院開刀前將該等公司
    之股權及經營權一併交代予黃○○，當時伊與亥○○、黃○○及寅○○討論後，決定在93年4月底之前完成安徽吉順公
    司及上海吉泰公司資產的總清點，並將該等公司之股份或資
    產持以過戶或移轉予南吉公司之債權人抵償債務，此等構想
    亦經被告申○之同意，亦無侵占大陸公司所有權及經營主導
    權之情形等語。(3)被告黃○○與寅○○之辯解，與被告玄○○前揭關於侵占大陸公司之抗辯同，茲不贅述。(4)被告未○○、庚○○：被告申○的確曾經委請庚○○擔任安徽吉順公
    司及上海吉泰公司之法定代理人，以利當時負責該等大陸公
    司之財務主管庚○○代表該等公司向大陸之銀行交涉並辦理
    貸款事宜，此等文書並非虛偽不實。又伊等並未參與制作在
    被告庚○○住處查扣之文件，本件亦無任何證據足以佐證伊
    等有參與制作情事，該等文書均係被告申○寄放於庚○○之
    處所，並非伊等所制作，伊等並無制作虛偽不實文書之行為
    等語。
三、《行使偽造私文書部分》
    檢察官認為被告申○、玄○○、亥○○三人共同偽造89年（
    西元2000元）1月20日之安徽吉順公司董事會決議中，列名
    董事丙○○、Ｅ○○、子○○、Ｏ○○之簽名（偵九卷第72
    頁），主要之憑據乃證人丙○○、Ｅ○○、子○○、Ｏ○○
    等人否認親自或授權他人在其上簽名。然查：
  (一)上開自述未曾授權南吉公司所屬人員借用其名義列名安徽吉
    順公司董事之證人，均係於93年6、7月間即南吉公司退票已
    滿一年之後接受司法調查時始為前項陳述。然依其等供述，
    證人丙○○乃被告申○之結義兄弟，並為申○兒子之義父，
    且與被告玄○○、亥○○相識二、三十年，復曾借款890萬
    元予南吉公司（筆錄卷一222、224頁）；證人Ｅ○○與被告
    申○為表兄弟（申○為Ｅ○○舅父之子，筆錄卷二289頁）
    ；證人子○○前任職南吉公司生產管理部門，並於申○返臺
    期間擔任其助理（筆錄卷一332頁）；證人Ｏ○○為被告申
    ○之表妻舅（筆錄卷二285頁）。依上述關係，其等要無不
    知南吉公司發生財務危機之後停業且無力清償大部分債務之
    可能。該等證人經驗上即存有擔心遭受南吉公司牽連，而否
    認先前同意列名安徽吉順公司人頭董事之高度可能。從而該
    等證人單方面否認授權南吉公司總經理申○或財務經理玄○○以其等名義擔任安徽吉順公司董事，證據上尚欠充分。況
    且證人丙○○復於偵查中提及安徽吉順公司另向大陸中國工
    商銀行貸款近3億元乙情（偵三卷32頁），更加證明該等證
    人惟恐列名安徽吉順公司而需承受上述債務而嗣後主張未授
    權擔任董事。
  (二)證人丙○○僅憑被告玄○○、黃清河及Ｌ○○之轉述，即於
    偵查中漫述安徽吉順公司之設備來自南吉公司，以及申○偽
    造安徽吉順公司出售予外商進成公司之契約書（本院筆錄卷
    0000-000頁），可知該員就本案而言，並非誠實可信之證
    人。參以其證述南吉公司至今尚積欠伊890萬元債務（筆錄
    卷一222頁），其非無債權始終無法受償心生怨懟而誇大其
    詞之可能。此外，該證人亦曾擔任南吉公司之子公司南慧公
    司股東，有該公司股東名冊在卷可考（偵七卷第64頁、筆錄
    卷一204、209頁）；又於85年（西元1996年）3月18日，經
    馬來西亞南吉交通工業股份有限公司董事長金能發委派為上
    海吉泰公司之前身即「上海聖偉汽車配件有限公司」之董事
    ，並向大陸松江縣政府申報在案，有委派書及申報書可按（
    筆錄卷0000-000頁）。足見該證人雖未在南吉公司任職，
    但長期擔任與南吉公司業務或投資事業有關之職務或人頭，
    益徵其片面證述未同意擔任安徽吉順公司董事，不能遽採。
  (三)證人子○○除於被告申○返臺辦公時擔任其助理之外，任職
    於南吉公司期間平日之主要工作乃「庫存、訂單生產，例如
    汽車引擎蓋、葉子板零件之生產管理」（筆錄卷一335頁）
    。衡情，該證人與南吉公司或該公司之客戶間，當無鉅額金
    錢往來情形。然該證人先後以其名義，而於：(1)88年6月30
    日，自酉○○提供南吉公司使用之中國國際商業銀行臺南分
    行0000000000號帳戶提領65萬元、(2)89年5月31日又自同一
    帳戶提領595萬元、(3)89年12月7日再自同一帳戶提款198萬
    元（以上分見調四卷6、17、24頁之上開帳戶交易明細）、
    (4)89年3月28日，以壬○○○提供南吉公司使用之中國國際
    商業銀行臺南分行0000000000-0號帳戶內之款項，先後匯款
    57萬30元予酉○○、100萬30元予南慧公司、155萬元予聖塔
    利實業公司，復有國內匯款申請書及上開帳戶之交易明細存
    卷可參（調四卷503、499、601頁）。依該證人之職務以及
    合理可期之收入，顯見上述六筆資金往來均係子○○以自己
    名義為南吉公司從事資金調度行為。故有證據足認證人子○○亦屬經常性提供名義（人頭）為南吉公司所用之人。如此
    該證人否認授權南吉公司以其名義擔任安徽吉順公司董事，
    同難採信。
  (四)承前所述，證人Ｅ○○與Ｏ○○均係南吉公司實質上總經理
    申○之親戚，情理上依憑血緣關係而獲取其等同意擔任人頭
    董事應非難事。反之，被告申○及玄○○如未獲同意而擅自
    使用其等名義，反而容易因親友間資訊交流而曝光，於親族
    之間難以立足。故由經驗法則觀之，益徵證人Ｅ○○及Ｏ○○前揭否認授權之證言，不能率爾據為不利於被告之認定。
  (五)再者：(1)證人丙○○於審理時證述其遭冒名擔任安徽吉順公
    司之董事長乙節乃被告申○告知，而告知之原因伊認為是「
    （申○）知道事情爆發後我一定會知道，所以他提早告訴我
    」（筆錄卷一226頁），復述及被告申○曾經因伊要求而交
    付安徽吉順公司之財務報告供其閱覽，理由為「我覺得跳票
    後，他的清償誠意不夠，所以我想看安徽吉順公司的財務結
    構」等語（筆錄卷一230頁），不合於常情。(2)證人子○○
    、Ｏ○○及Ｅ○○知悉列名為安徽吉順公司董事之後，均未
    提出告訴為己尋求救濟，其等三人甚至於知悉後復未向任何
    人加以查問（筆錄卷一337頁、卷二第284-285、385-386、
    290-291頁），同與情理相違。(3)證人巳○○、林川雄證述
    伊等曾經於84年安徽吉順公司成立之時，同意列名擔任該公
    司之第一屆董事（筆錄卷一255頁、筆錄卷二279）。證人林
    川雄並證述：及至89年間，伊因瞭解南吉公司之財務情況，
    認為南吉公司投資太多，後來會無法收尾，乃向玄○○表示
    不願擔任董事之意思等語（筆錄卷二280）。證人即午○○
    亦證陳：曾因被告玄○○之要求，而配合同意擔任安徽吉順
    公司之董事，並在89年（西元2000年）1月20日之董事會決
    議書上簽名等語（偵五卷第131頁）。如此看來，被告申○
    及玄○○等人辯稱通常會尊重借用名義者之意願而使之列名
    安徽吉順公司之董事乙節，應足採信。(4)如證人丙○○確係
    被冒名姓名而擔任安徽吉順公司之董事並為董事長，其與被
    告申○對話中若提及此節，依一般生活經驗當會立即否認或
    反駁。然被告申○與證人丙○○於92年3月16日下午2時10分
    電話通話中，一再對丙○○言稱「安徽你做負責人.... 」
    ，丙○○聽聞後並未表達反對或否認之意思，僅是一再強調
    「我現在被逼得這麼辛苦」、「我現在被逼得走投無路」等
    語（筆錄卷二21頁，該錄音勘驗筆錄見筆錄卷二7-9頁），
    其等互動過程並非遭擅自列名任職安徽吉順公司董事長之常
    見情形。
  (六)此部分依據證人丙○○、Ｅ○○、子○○、Ｏ○○既有為謀
    自保而虛偽否認同意列名擔任董事之虞、其中丙○○及子○○並多次以其等名義供南吉公司所用、而Ｅ○○及Ｏ○○復
    為被告申○之往來密切之親族成員、其等獲悉列名董事以及
    知悉暨被提及此事之後反應復與常情有別，且被告申○與玄
    ○○確曾徵詢其他列名董事等情綜合判斷，無從率依該等證
    人片面而無其他佐證之指訴，遽認被告申○、玄○○及亥○○未經其等同意而使之列名安徽吉順公司董事，此部分公訴
    事實之積極證據同有未足。
四、《侵占大陸公司部分》
  (一)按「公司」於法律上是為法人而屬權利主體，法律上當然不
    能認為係「物」而得加以侵占，故所謂之「公司所有權」，
    當係「公司之股份或股權」之俗稱。又刑法上之侵占罪，係
    以侵占自己持有他人之物為要件，所謂他人之物，乃指有形
    之動產、不動產而言，並不包括無形之權利在內，單純之權
    利諸如公司之股份及經營權不得為侵占之客體，最高法院71
    年臺上字第2304號判例及79年度臺上字第4523號判決均足參
    照。本件檢察官認為被告申○、玄○○、亥○○、黃○○及
    寅○○單獨或共同侵占安徽吉順公司、上海吉泰公司及安徽
    新鴻發公司之「所有權及經營（主導）權」（見起訴書第10
    頁第10、12行），揆諸上開說明，已難成罪。其次，前述大
    陸公司均屬南吉公司獨資設立，而非被告申○個人財產，已
    如前述，復為檢察官所認定之事實，被告玄○○、黃○○及
    寅○○等人縱然違背被告申○之意願而取得該等公司之股份
    及主導權，亦非侵奪被告申○之財物。
  (二)被告黃○○等人據以變更上述大陸公司之負責人，最主要以
    及最原始之書面依據，乃形式上係被告申○先後於92年（西
    元2003年）9月22日簽署之委任授權書、辭職書及英文授權
    文件，該等中文文書中除記載簽名人申○因健康因素辭去上
    述三家大陸公司之「法定代表人」（大陸地區負責人名稱）
    職務外，並委託黃○○全體處理上述三家公司及分公司，就
    股份移轉事宜，受任人黃○○並有特別委任之權限（庚○○
    扣押物編號24、偵四卷第176頁、書狀卷二171頁），證人申
    ○雖證述92年9月16日之時確有授予黃○○經營權，但前揭
    中英文文書則係遭他人偽造簽名等語（筆錄卷四59頁）。雖
    被告申○方面及被告黃○○方面均曾委請大陸相關學院機關
    鑑定筆跡，而分別獲得「偽造」及「真跡」之鑑定結果，但
    該等鑑定報告，因非屬我國法院或檢察官囑託而為鑑定，且
    具有個案性質，均經本院認定屬於被告以外之人於審判外之
    書面陳述，而無證據能力，並以裁定宣示不得據為本案判斷
    之基礎。而該等文書之原本，及至言詞辯論終結前均無法取
    得（是否被告申○持有中或大陸政府機關保存中不明）而無
    法囑託鑑定。從而，被告黃○○等據以變更上述三家公司之
    憑據，除利益相反立場對立之證人申○片面之不利益指證外
    ，即無充份證據足資證明。況且，上述中英文文書上證人申
    ○之中文簽名，依肉眼而為觀察，與證人申○不爭執真正之
    簽名，亦無明顯不符之處，更難遽認被告玄○○、黃○○及
    寅○○等人有偽造申○簽名以篡奪前述大陸公司股權之事實
    。
  (三)證人申○(1)於92年（西元2003）年11月26日以自己名義書就
    「陳情書」向上海市臺灣事務辦事處陳情，並以其女Ｐ○○
    、其妹Ｚ○○為證明人，略謂：「本人因身體不適，於2003
    年9月間回臺灣住院開刀，手術之後，目前仍在臺灣醫院復
    健修養。2003年11月20日上午11時許，本人妹夫黃○○先生
    利用本人不在公司之機會，代表本人想了解公司情況，並要
    求查閱公司文件及公司公章及財務章，承辦人員以為渠係黃
    總妹夫，且曾多次前來公司，非與熟識，因而不疑有他，全
    數提交供他審閱..... 昨日更回到臺灣要求讓出公司所有權
    及經營權，本人雖重病在身，亦未首肯... 」（該份陳情書
    底稿另於申○住處搜索查扣，見被告申○扣押物編號7）；
    嗣又(2)於同年月30日，再由Ｐ○○及Ｚ○○為證明人，書寫
    「申明書」致相關政府部門及人士，略稱：「本申明人申○
    就2003年11月26日、11月27日分別由本人簽名並加按手印並
    由證明人Ｐ○○、Ｚ○○分別簽字證明的＜聲明書＞二份之
    內容與效力做出如下最後聲請：.... 兩份＜聲明書＞及類
    似的＜聲明書＞一律作廢，自始即不具有任何影響力或（和
    ）效力，本申明人同時申明黃○○先生仍分別為上海吉泰公
    司、安徽吉順公司及新鴻發公司的法定代表人，即本人申○
    的授權委託人，其在授權委託權限範圍內所為一切法律行為
    ，簽署的一切合法文件，我本人均予以承認」（筆錄卷0
    000- 000頁），上開文件復經證人Ｐ○○檢視後確認為其簽
    署證明無誤（筆錄卷二214頁）。而後，被告申○(3)再於92
    年（西元2003年）11月30日，再撰就「聲明書」略稱：上述
    （20 03年11月26日）＜陳情書＞中，未清楚表明上海吉泰
    公司股權轉讓及股東變更情況，易引起誤解。且聲明人於上
    述＜陳情書＞中敘及之黃○○涉及不法等事實，乃聲明人於
    臺灣病中聽信他人所言而為並無證據支持之猜測與陳述，非
    為事實。並再次聲明其前次聲明及陳情之書面一律作廢，自
    始不具有任何影響力及效力等語，復再經Ｐ○○及Ｚ○○簽
    名見證（書狀卷六440頁）。據上觀察，證人申○於不同之
    時間，就是否委任被告黃○○辦理前揭大陸公司之股權轉讓
    乙節，曾向大陸政府機關提出前後相反之意見，益徵不能僅
    依其證言以認定被告玄○○、黃○○及寅○○等人有無擅自
    變更大陸之公司之股權登記事宜。
  (四)此外：
  證人己○○到庭結證略述：被告寅○○曾經持有上海吉泰、
    安徽吉順股權，上開股權是申○移轉給寅○○的，申○交文
    件給寅○○時，伊有在場，該等文件是在申○要手術前二天
    ，在榮總醫院申○病房中簽立的，簽完文件之後，申○有打
    電話到大陸給人大代表洪理芳（即大陸飛彩集團負責人），
    交待洪理芳照顧黃○○，也有說移轉經營權給黃○○的事情
    （筆錄卷0000-000頁）.... 伊在申○家中，有聽聞討論到
    大陸公司股權要移轉問題，當時申○有答應此事等語（筆錄
    卷五34頁）。核與證人辛○○所證：「我有『親自』看到申
    ○在病房簽署中英文的文件，有一疊，但是文件內容我並沒
    去查看.... 後來申○有打電話到大陸找安徽的洪董事長，
    告訴他黃○○要到大陸兼公司營運，請洪董（洪理芳）照顧
    黃○○」等語大致相符（筆錄卷0000-000頁）；證人申○
    亦供述確曾於臺北榮總住院期間與被告己○○等人吃飯，並
    討論簽署文件之事等語（筆錄卷四15頁），足徵上開證人所
    證情節，尚非子虛。
  本件有諸多被告在立場上與被告申○係對立敵性（如被告玄
    ○○、黃○○、寅○○、己○○等遭申○控告後曾在大陸被
    羈押者），亦有部分被告始終與被告申○保持友善或不敵對
    之關係（如被告甲○○、酉○○、庚○○及未○○），此節
    自其等作證或以被告身分陳述之內容即可輕易獲知。而上述
    與被告申○友善之證人庚○○亦證稱：被告黃○○及寅○○
    他們去以前，申○有打電話給未○○告知黃○○將前往大陸
    經營，未○○再轉告伊等語（筆錄卷三457頁）。核與另位
    被告申○之友性證人且於申○返臺開刀前，任職上海吉泰公
    司行政總監之未○○所證：被告黃○○等人於92年11月20日
    前來上海吉泰公司時，要求取走公司印章，伊有致電申○告
    知上情並為請示，申○告稱：「他們是來管理公司的，拿給
    他們沒有關係」等語吻合（筆錄卷四518、521頁）。堪認被
    告黃○○、寅○○及玄○○等人，於92年11月20日前往大陸
    接管該等大陸公司，係經被告申○同意，從而被告玄○○、
    黃○○及寅○○前揭辯解，非無可信之理。
  (五)本件並無證據足以認定被告申○將上開大陸公司之外商母公
    司移轉予其女Ｐ○○之文書，係虛偽不實；復無證據證明該
    等在被告庚○○住處查扣之文書業已制作完成且經行使（理
    由均詳後所述），公訴意旨認為被告申○根據該等內容虛偽
    文書將安徽吉順公司過戶於己名下以侵占全部大陸之公司，
    亦無所憑。
  (六)綜而言之，檢察官認為被告玄○○、黃○○及寅○○未獲授
    權而侵奪前揭大陸公司之財產（股份）及主導權，以及認定
    被告申○侵占該等大陸公司之所有權及經營權等節，均難認
    為已獲嚴格之證明。
五、《虛偽制作授權庚○○擔任法定代理人之業務文書部分》
  (一)檢察官認為調查員在被告庚○○住處搜索扣押之被告申○先
    後於92年（西元2003年）9月2日及同年9月18日授權被告庚○○擔任安徽吉順公司、上海吉泰公司及安徽新鴻發公司法
    定代理人之授權書為虛偽不實之業務上文書（庚○○扣押物
    編號24），主要之依據乃證人Ｌ○○於偵查中證述：該等文
    件乃被告未○○繕打交由被告庚○○簽名，目的用以對抗被
    告黃○○接管上海吉泰公司（偵六卷160頁）；以及經法務
    部調查局鑑定結果，認為92年9月18日授權被告庚○○擔任
    安徽新鴻發公司法定代理人之授權書上「申○」之簽名，與
    被告申○平日之筆跡不相符合之鑑定報告（偵六卷第103-10
    4之27頁）；暨在被告庚○○住處搜獲該被告練習被告申○
    簽名之紙張等事證，為主要之論據。
  (二)但查：
  證人玄○○於審理中證述：Ｌ○○原受雇於南吉公司並在大
    陸公司工作，南吉公司退票之後申○將其辭退（筆錄卷五92
    頁），92年12月初申○開刀之後（即被告玄○○與黃○○等
    人進駐大陸地區公司之後）Ｌ○○再次進入大陸地區公司工
    作（筆錄卷四228頁），其於93年5月12日亦被大陸公安抓去
    問到半夜一點等語（筆錄卷五86頁）。其次，被告申○於93
    年（西元2004年）年6月2日以英屬維京群島聯合全球有限公
    司董事長名義，撤換被告黃○○、寅○○、丑○○及證人Ｌ
    ○○擔任安徽吉順公司董事之職務，有撤換董事決議存卷可
    參（書狀卷一476頁）。顯見證人Ｌ○○在南吉公司及所屬
    大陸公司內部，均係親近於被告玄○○之人馬，而為被告申
    ○所不容，復與被告玄○○同為遭被告申○向大陸公安單位
    申告犯罪之調查對像，其於本件之立場，係與被告玄○○、
    黃○○、寅○○相同，而與被告申○處於對立之地位，如此
    該證人之客觀性明顯不足，其所為對被告申○以及親近申○
    之同案被告未○○、庚○○所為不利之供述，均應謹慎對待
    ，詳以查證，不能遽信。
  證人Ｌ○○於審理中，就何以證述系爭授權被告庚○○為大
    陸公司法定代理人之授權書係被告未○○繕打乙節，竟證稱
    ：「我沒有看到未○○繕打，但是該張文件是繁體字，當時
    只有未○○會繕打繁體字的文件傳真到上海給申○，這是玄
    ○○告訴我的，（繕打哪家公司的委託書？）我忘記了」云
    云（筆錄卷二136頁）。其偵查中前揭證言，可謂憑空臆測
    道聽塗說，其於偵查中所為不利於被告申○、庚○○、未○○之證詞，當然不能採為事實認定之依據。
  證人申○既經證述曾於92年（西元2003年）9月2日及18日授
    權被告庚○○擔任前述三家大陸公司之法定代理人，則授權
    書面上是否被告申○親自之簽名，即無關宏旨，故雖法務部
    調查局鑑定後認為上述委託書上「申○」之簽名與被告申○
    平日簽名筆劃特徵不同（偵六卷第103頁），亦難憑以產生
    不利於任何被告事實認定。
  92年9月間擔任上海吉泰公司管理部經理之證人Ｋ○○證稱
    ：上海吉泰公司負責人申○在92年8月底回臺、9月初回去上
    班，伊有看到申○簽署文件，但未看到內容，嗣後伊有看到
    授權庚○○擔任安徽吉順公司及上海吉泰公司法定代理人的
    公告。共公告了安徽吉順公司、上海吉泰公司及安徽新鴻發
    三家公司等語（筆錄卷0000-000頁）；證人甲○○亦證述
    ：伊知道92年9月上海吉泰公司總經理申○回臺灣開刀前有
    寫委任書，委任庚○○代理上海吉泰公司的法定代理人之事
    等語（筆錄卷三161頁）。故被告申○及庚○○辯稱確有授
    權之事，即非無稽。
  此外，另有安徽吉順公司以被告庚○○為法定代表人於92年
    （西元2003年）10月27日向大陸宣城市支行（銀行分行）申
    請展延貸款，並經擔保人即安徽飛彩集團有限公司法定代表
    人洪理芳署押認可之申請書在卷可憑（書狀卷一22-24頁）
    ，更加證明被告庚○○所辯情節與事實相符。
  被告申○係於92年9月17日至臺北榮民總醫院神經外科住院
    ，並於同月24日接受開顱手術，移除腦腫瘤，有上開醫院96
    年2月2日北總企字第0960002675號函在卷可查（行政卷二17
    7頁）。衡諸常情，該被告手術後手眼協調力應會減弱，而
    未能簽署手術前相同之簽名。此觀被告庚○○之扣押物中，
    另存一紙被告申○致大陸宣城市外經貿局之信函中，該被告
    所簽署押情況自明（存於庚○○扣押物編號24）。故被告庚○○練習被告申○手術前之簽名，即可能為合法之原因（如
    向原貸款銀行申請展延、具名向政府部門提出請求），而非
    僅有「共同制作虛偽不實文書」之一種可能。該等練習過程
    中留下之筆劃痕跡，就有利或不利於被告申○、庚○○及未
    ○○事實之認定，自無由作過度之評價。
  (三)綜上各節，本件經調查之結果，並無充分證據足認前述被告
    申○授權庚○○擔任上開三家大陸公司之法定代理人之授權
    書，係與事實不相符合之文書。
六、《虛偽制作其他文書之部分》
  (一)法務部調查局所屬調查員在被告庚○○住處另搜獲之前揭授
    權庚○○擔任法定代理人之授權書以外之文書（即被告申○
    已於92年8月26日已將安徽吉順公司之母公司薩摩亞群島之
    進成有限公司所擁有之安徽吉順公司股權轉予其女兒Ｐ○○
    、戊○○、Ｊ○○○、陳龍川之協議書等文書，以下簡稱「
    授權書以外文書」），檢察官認為該等文書虛偽不實，且係
    被告申○、庚○○及未○○共同制作，主要係依據證人Ｌ○○及丙○○之不利益指證。
  (二)惟查：
  證人Ｌ○○於偵查中指證：「未○○並授意申○在臺灣書寫
    吉泰、吉順二家公司賣給其女兒Ｐ○○名下之薩摩亞群島之
    進成控股公司」（偵三卷19頁）、「申○在4月與未○○、
    庚○○協商，由庚○○偽造申○簽名，製作假文件將進成有
    限公司（在美屬薩摩亞群島）賣給Ｐ○○所有的進成控股公
    司，他們持這些文件到大陸所有的公務機關陳情」云云（偵
    五卷第79頁）。但該證人於審理時，則供承：伊指證之上述
    證言部分乃伊推測之詞，「因為申○心思並沒有那麼細膩」
    ；另一部分乃聽聞同案被告亥○○告知而得悉等語（筆錄卷
    二136、396頁）。是以證人Ｌ○○前揭指控，均非依據其親
    自見聞而為陳述，而屬傳聞或臆測所得，自無足憑採。
  證人丙○○雖於偵查中證稱：被告申○前已將安徽吉順公司
    及上海吉泰公司授權黃○○擔任負責人，嗣後返臺手術後心
    有不甘，乃透過未○○行賄大陸官員，並以一張92年8月已
    將安徽吉順公司賣給Ｐ○○掌控的進成控股公司之買賣契約
    書，在大陸委由未○○控告亥○○、玄○○、黃○○、寅○○、己○○等人偽造文書等語（偵三卷35頁）。然該證人於
    審理中，則坦認上述偵查中之證詞，乃證人Ｌ○○及被告玄
    ○○、亥○○所告知等語（筆錄卷一224頁、卷三14頁）。
    該等證詞，顯然亦屬證人丙○○輾轉聽聞與被告申○立場敵
    對之人而予轉述，同無證據能力。
  本件除上述無證據能力之證詞外，並無證據足以認定該等「
    授權書以外文書」之內容確屬虛偽不實。雖被告申○於開刀
    前之92年9月間，亦曾分別同意移轉上述大陸公司之股權與
    經營權予被告黃○○、並委託被告庚○○擔任上述大陸公司
    之法定代理人，但該等明顯係之後制作之「授權書以外文書
    」，亦有可能係被告申○嗣後翻悔移轉委託之行為而另為公
    司權力分配之其他舉措，此等行逕或可認定被告申○反覆不
    定，但究難遽認其故意制作虛偽不實業務文書。是以上開「
    授權書以外文書」是否確係出於明知虛偽不實之確定故意而
    為制作，尚無從明確而肯定之判斷，證據上自有未足。
  末按刑法第215條業務登載不實文書罪，並無處罰未遂犯之
    明文規定，是以縱已著手於業務不實文書之制作，若尚未完
    成，核諸同法第25條第2項前段之規定，自不為罪。經細繹
    上述「授權書以外文書」之外觀，形式上均屬原本，且原均
    經簽名，但簽名處均經以立可白塗去（庚○○扣押物編號24
    ）。證人Ｐ○○於審理時亦證述該等文件確曾經伊簽名，但
    嗣後為何以立可白塗掉伊不清楚等語（筆錄卷0000-000）
    ，故此部分文件，於調查員在93年6月17日搜索被告庚○○
    住處並行扣押之之時，係處於「曾經完成簽名，但經塗銷簽
    名而成為未完成文書」之狀態。故就形式上觀察，該等文件
    尚難認為屬於「已製作完成」之文書。本件檢察官於被告申
    ○之女Ｐ○○偽造文書案件中，亦認為「所謂業務上作成之
    文書，係指從事業務之人，本於業務上作成之文書者而言」
    。並就上開在被告庚○○住處扣案之「授權書以外文書」認
    定「是否曾經提出於公司業務之執行程序或公示於眾，並無
    證據可資憑據.... 難以認定該些文件已提出於公司業務執
    行程序中，自不能認為已罹業務上文書不實登載之罪。刑法
    第215條業務上文書登載不實之罪復無未遂犯之處罰... 」
    （見書狀卷四48頁臺灣臺南地方法院檢察署97年度偵字第79
    20、9221號檢察官不起訴處分書所載理由）。至於證人Ｌ○○、丙○○雖均於偵查中證述被告申○之女即Ｐ○○曾持該
    等文書前往大陸安徽省工商局辦理變更安徽吉順公司及上海
    吉泰公司之負責人登記而予行使，但均於審理中坦承乃聽聞
    同案被告亥○○、玄○○或Ｌ○○所述，亦如前述，自難據
    此而認為該等「授權書以外文書」曾經完成並予行使。再者
    ，依本案調查之所得，亦無該等文書已經制作完成並曾行使
    之確切證據（此部分起訴事實亦不及於行使，已如前述），
    當然無從產生該等文書已經制作完成之心證。故無論該等「
    授權書以外文書」內容是否虛偽不實，均不足以成立業務登
    記不實文書，被告申○、庚○○及未○○此部分被訴事實，
    自行為階段而論，尚處於不罰之列。
丁、不受理部分：
一、公訴意旨另以：南吉公司退票倒閉後，被告亥○○、玄○○
    回臺灣處理債務，申○復偽造丙○○等之簽名，將安徽吉順
    公司之董事長換回其自己名義，因認被告申○此部分亦涉犯
    刑法第216、210條之行使偽造私文書罪嫌。被告申○否認觸
    犯此部分被訴事實，並辯稱：南吉公司退票之後，丙○○向
    伊指稱未曾同意擔任安徽吉順公司之董事及董事長，會議紀
    錄之簽名乃係偽造，故伊向大陸安徽地區之政府機關提出一
    份文件，陳述之前登記丙○○為董事（長）之證件不完整，
    而將董事長回覆為仍由伊擔任董事長，此部分因係回覆而非
    重新登記，並不需要丙○○之簽名，亦無偽造之可言等語。
二、按大陸地區並非我中華民國主權所及之地域，實際上已難認
    為係我國之領域；又刑法第5條第5款所列第216條之罪，不
    包括行使第210條之文書，已經司法院大法官會議以釋字第
    176號解釋在案。本件依前揭公訴意旨，可知檢察官認為被
    告申○再次將安徽吉順公司董事長由丙○○「換回」自己名
    義之犯罪地係在大陸地區，自難謂係在我國領域內犯罪。準
    此，上開公訴事實我國法院並無審判權。
戊、結論：
一、被告申○侵占如附表所示模具、機械設備及物料部分；及被
    告玄○○侵占南吉公司貨款結餘款162萬3255元部分，均應
    論罪科刑如前。
二、被告申○、玄○○被訴侵占上述財物以外部分，原應諭知無
    罪之判決，但公訴意旨認為此等部分與前揭論罪科刑部分存
    有修正前刑法連續犯之裁判上一罪關係，故不另為無罪之諭
    知。
三、被告申○、玄○○被訴連續詐欺部分；其二人被訴偽造89年
    1月20日安徽吉順公司董事會決議之私文書部分；以及其餘
    被告被訴各罪，則應諭知無罪之判決。
四、被告申○被訴在大陸地區將丙○○董事長名義變更為自己之
    部分，應依刑事訴訟法第303條第6款之規定，於經言詞辯論
    後諭知不受理之判決。
已、併辦退回部分：
一、本判決並未認定被告玄○○、亥○○為南吉公司向外借款部
    分涉及詐欺犯行，其中被告玄○○被訴連續詐欺部分復經諭
    知無罪之判決。故本案即與臺灣高雄地方法院檢察署94年度
    偵字第8870號以被告玄○○、亥○○涉犯詐欺行為；臺灣臺
    南地方法院檢察署94年度偵字第12864號以被告玄○○涉犯
    詐欺部分之移送併辦部分，不生連續犯之裁判上一罪關係，
    自無從擴張起訴效力而併予審判，應退回由檢察官另為適法
    之處理。
二、臺灣臺南地方法院檢察署95偵字第1466、1725號移送併辦意
    旨，除與本案起訴書犯罪事實一、四所載內容（即大舉外向
    借款、掏空在臺之南吉公司資產以挹注投資大陸之公司及被
    告申○侵占大陸之公司等情）悉相符合，並認被告申○涉犯
    詐欺與侵占罪嫌。惟查被告申○於本案僅就南吉公司退票後
    ，侵占取自當鋪業者Ｑ○○扣留以及同案被告甲○○藏放之
    模具、機械設備及物料部分經認定成立犯罪而予論罪科刑，
    起訴書犯罪事實一、四部分則認為不能嚴格證明犯罪如前，
    此部與起訴書犯罪事實一、四相同之移請併辦事實，自亦無
    從併予審理，亦應退由檢察官另行依法處理。
據上論斷，應依刑事訴訟法第299條第1項前段、第301條第1項、
第303條第6款，刑法第2條第1項前段、第336條第2項、第58條，
修正前刑法第41條第1項前段、第42條第3項，中華民國96年罪犯
減刑條例第2條第1項第3款、第7條、第9條，罰金罰鍰提高標準
條例第1條前段、廢止前罰金罰鍰提高標準條例第2條，判決如主
文。
中    華    民    國    97    年    7     月    18    日
                  刑事第十庭    審判長法  官  陳欽賢
                                      法  官  林臻嫺
                                      法  官  陳賢德
以上正本證明與原本無異。
如不服本判決應於收受本判後10日內向提出上訴書狀，並應敘述
具體理由。如未敘述上訴理由者，應於上訴期間屆滿後20日內向
補提理由書狀（均須按他造當事人之人數附繕本）「切勿逕送上
級法院」。
                                      書記官  洪培綺
中    華    民    國    97    年    7     月    18    日
附錄本案論罪科刑法條全文：
中華民國刑法第336條第2項（業務侵占罪）
對於業務上所持有之物，犯前條第1項之罪者，處6月以上5
年以下有期徒刑，得併科 3 千元以下罰金。
附表：
┌──┬──────┬───────┬────┬─────────┬─────┐
│編號│運送地      │貨物種類      │報關日期│離岸價格（新臺幣）│頁次      │
├──┼──────┼───────┼────┼─────────┼─────┤
│１  │上海吉泰公司│模具35座      │91.08.30│902,938元         │調五卷    │
│    │            │機械設備2座   │        │                  │55-58     │
├──┼──────┼───────┼────┼─────────┼─────┤
│２  │上海吉泰公司│模具47座      │91.09.06│762,998元         │調五卷    │
│    │            │機械設備1座   │        │                  │59-62     │
├──┼──────┼───────┼────┼─────────┼─────┤
│３  │上海吉泰公司│模具30座      │91.09.20│451,153元         │調五卷    │
│    │            │機械設備20座  │        │                  │63-66     │
├──┼──────┼───────┼────┼─────────┼─────┤
│４  │上海吉泰公司│模具59座      │91.09.27│714,444元         │調五卷    │
│    │            │機械設備2座   │        │                  │67-72     │
├──┼──────┼───────┼────┼─────────┼─────┤
│５  │上海吉泰公司│模具16座      │91.09.27│191,617元         │調五卷    │
│    │            │機械設備1座   │        │                  │13-15     │
├──┼──────┼───────┼────┼─────────┼─────┤
│６  │上海吉泰公司│模具53座      │91.10.03│738,418元         │調五卷    │
│    │            │機械設備12座  │        │                  │7-12      │
├──┼──────┼───────┼────┼─────────┼─────┤
│７  │安徽吉順公司│模具150座     │91.10.11│766,060元         │調五卷    │
│    │            │機械設備12座  │        │                  │16-29     │
├──┼──────┼───────┼────┼─────────┼─────┤
│８  │安徽吉順公司│模具116座     │91.10.28│302,651元         │調五卷    │
│    │            │機械設備16座  │        │                  │30-40     │
├──┼──────┼───────┼────┼─────────┼─────┤
│９  │安徽吉順公司│模具5座       │91.11.04│254,443元         │調五卷    │
│    │            │機械設備29座  │        │                  │41-44     │
├──┼──────┼───────┼────┼─────────┼─────┤
│１０│安徽吉順公司│模具36座      │91.11.25│704,590元         │調五卷    │
│    │            │機械設備44座  │        │                  │48-52     │
│    │            │鋁片1951kgm   │        │                  │          │
├──┼──────┼───────┼────┼─────────┼─────┤
│１１│安徽吉順公司│模具26座      │91.12.02│734,094元         │調五卷    │
│    │            │機械設備2座   │        │                  │45-47     │
├──┼──────┼───────┼────┼─────────┼─────┤
│１２│上海吉泰公司│機械設備1座   │91.12.03│300,000元         │調五卷    │
│    │            │              │        │                  │53        │
├──┼──────┼───────┼────┼─────────┼─────┤
│１３│上海吉泰公司│機械設備1座   │91.12.19│125,000元         │調五卷    │
│    │            │              │        │                  │54        │
├──┼──────┼───────┴────┼──────┬──┴─────┤
│共計│上海吉泰公司│模具240座               │4,186,568元 │總計6,948,406元 │
│    │            │機械設備40座            │            │                │
│    ├──────┼────────────┼──────┤                │
│    │安徽吉順公司│模具333座               │2,761,838元 │                │
│    │            │機械設備103座           │            │                │
│    │            │鋁片1951kgm             │            │                │
└──┴──────┴────────────┴──────┴────────┘
附件：
一、按行為後法律有變更者，適用行為時之法律。但行為後之法
    律有利於行為人者，適用最有利於行為人之法律，94年2月2
    日修正公布、自95年7月1日施行之刑法第2條第1項定有明文
    ，上開規定係規範行為後法律變更所生新舊法律比較適用之
    準據法，於新法施行後，應逕適用新法第2條第1項之規定，
    為「從舊從輕」之比較（最高法院九十五年第八次刑事庭會
    議決議一之 (一)）。
二、刑法第336條第2項規定之罰金刑，於被告申○、玄○○行為
    後，因刑法第33條第5款所定罰金之最低刑度業經修正公布
    施行（修正公布施行日期同於上開刑法第2條），而將修正
    前僅一元（指銀元，即新臺幣3元，再適用罰金罰鍰提高標
    準條例第1條之規定得提高為10倍，即新臺幣30元）以上之
    最低刑度，修正提高為新臺幣1000元以上，比較被告行為前
    後之法律適用，顯以行為時之法律較有利於被告，自應適用
    修正前之刑法第33條第5款，定其罰金刑之最輕刑度。
三、被告申○行為時，刑法第42條第2項規定「易服勞役以1元以
    上3元以下，折算一日。但勞役期限不得逾六個月」、第3項
    規定「罰金總額逾六個月之日數者，以罰金總額與六個月之
    日數比例折算」，並依廢止前罰金罰鍰提高標準條例第2條
    「依刑法第41條易科罰金或第42條第2項易服勞役者，均就
    其原訂數額提高100倍折算一日。」之規定提高折算標準，
    則本件被告申○行為時之易服勞役折算標準，應以銀元300
    元即新臺幣900元折算一日，但最高僅得折算六個月。惟被
    告申○行為後即95年2月2日公布施行之刑法第42條第3項規
    定：「易服勞役以新臺幣1,000元、2,000元或3,000元折算
    一日。但勞役期限不得逾一年。」、第5項規定「罰金總額
    逾一年之日數者，以罰金總額與一年之日數比例折算。」，
    另廢止前開罰金罰鍰提高標準條例第2條之規定，易服勞役
    折算標準已修正為新臺幣1,000元折算一日。本件被告申○
    經量處之罰金刑為1200萬元，不論依照舊法以新臺幣900元
    或新法1000元之規定折算，均逾六個月及一年之日數，故舊
    法勞役上限為六個月期限，較有利於被告申○，應依刑法第
    2條第1項前段規定，適用修正前之刑法第42條第3項定其折
    算標準。
四、被告玄○○行為時之易科罰金標準，係以修正前刑法第41條
    第1項前段「得以1元以上3元以下折算一日」及廢止前罰金
    罰鍰提高標準條例第2條前段「就其原定數額提高為一百倍
    折算一日」為依據，則本件被告玄○○行為時之易科罰金折
    算標準如以銀元300元折算一日，經折算為新臺幣後，應以
    新臺幣900元折算為一日。惟修正施行後之刑法第41條第1
    項前段關於易科罰金之折算標準則為「以新臺幣1000元、20
    00元或3000元折算一日」，比較修正前後之易科罰金折算標
    準，修正前之規定顯較有利被告玄○○，自應適用修正前刑
    法第41條第1項前段、廢止前罰金罰鍰提高標準條例第2條前
    段之規定，併諭知易科罰金之折算標準。


司法院資訊處製作；財團法人民間司法改革基金會備份。
